ACORDAO-COMPLETO-2441899

ACÓRDÃO 8705/2021 ATA 20/2021 - PRIMEIRA CÂMARA

VISTOS, relatados e discutidos estes autos de Tomada de Contas Especial instaurada pela Caixa Econômica Federal (Caixa) em desfavor dos Srs. Veronildo Tavares dos Santos (gestões: 2005-2008 e 2013-2016) , Ilzemar Oliveira Dutra (gestão: 1/2009 a 9/2009) e Márcio Leandro Antezana Rodrigues (gestão: 9/2009 a 12/2012) , ex-Prefeitos do Município de Santa Luzia/MA, em razão da inexecução parcial do Contrato de Repasse 233.328-63/2007, que tinha por objeto a transferência de recursos financeiros da União para a produção habitacional, execução de infraestrutura urbana e regularização fundiária no Município,
	ACORDAM os Ministros do Tribunal de Contas da União, reunidos em sessão da Primeira Câmara, em:
	9.1. julgar irregulares as contas do Sr. Veronildo Tavares dos Santos, com fundamento nos arts. 1º, inciso I, 16, inciso III, alínea "c", da Lei 8.443/1992, c/c os arts. 19 e 23, inciso III, da mesma Lei e com os arts. 1º, inciso I, 209, inciso III, 210 e 214, inciso III, do Regimento Interno;
	9.2. julgar irregulares as contas do Sr. Márcio Leandro Antezana Rodrigues e da empresa Consulplan Consultoria e Planejamento Ltda., com fundamento nos arts. 1º, inciso I, 16, inciso III, alíneas "c" e "d", da Lei 8.443/1992, c/c os arts. 19 e 23, incisos III e IV, da mesma Lei e com os arts. 1º, inciso I, 209, inciso III, 210 e 214, inciso III, do Regimento Interno;
	9.3. condenar os responsáveis ao pagamento das quantias a seguir especificadas, com a fixação do prazo de quinze dias, a contar da notificação, para comprovarem, perante o Tribunal (art. 214, inciso III, alínea "a", do Regimento Interno) , o recolhimento da dívida aos cofres do Tesouro Nacional, atualizada monetariamente e acrescida dos juros de mora, calculados a partir das datas discriminadas, até a data do recolhimento, na forma prevista na legislação em vigor, abatendo-se, na oportunidade, valor eventualmente já ressarcido;
	9.3.1. Responsáveis solidários: Márcio Leandro Antezana Rodrigues e Veronildo Tavares dos Santos;
	Valor original (R$) 
	Data da ocorrência

	156.000,00
	14/7/2011

	107.511,35
	14/7/2011

	9.3.2. Responsáveis solidários: Márcio Leandro Antezana Rodrigues e Consulplan Consultoria e Planejamento Ltda.;
	
	Valor original (R$) 
	Data da ocorrência

	225.158,29
	17/9/2011

	9.4. aplicar individualmente aos responsáveis abaixo indicados a multa prevista no art. 57 da Lei 8.443/1992, c/c o art. 267 do Regimento Interno do TCU, nos valores constantes da tabela, fixando-lhes o prazo de quinze dias, a contar da notificação, para que comprovem, perante o Tribunal (art. 214, inciso III, alínea "a", do Regimento Interno do TCU) , o recolhimento da dívida aos cofres do Tesouro Nacional, atualizada monetariamente desde a data deste Acórdão até a do efetivo recolhimento, se pagas após o vencimento, na forma da legislação em vigor:
	Responsáveis
	Valores de Multa (R$) 

	Veronildo Tavares dos Santos  
	17.000,00

	Márcio Leandro Antezana Rodrigues 
	40.000,00

	Consulplan Consultoria e Planejamento Ltda. 
	20.000,00

	9.5. autorizar, desde logo, a cobrança judicial das dívidas, caso não atendidas as notificações, na forma do disposto no art. 28, inciso II, da Lei 8.443/1992; e
	9.6. enviar cópia deste Acórdão à Procuradoria da República no Estado do Maranhão, nos termos do § 3º do art. 16 da Lei 8.443/1992, para adoção das medidas cabíveis.

Tomada de Contas Especial instaurada pela Caixa Econômica Federal - CEF, em razão da execução parcial do objeto do Contrato de Repasse n° 233.328-63, celebrado com a Prefeitura Municipal de Santa Luzia/MA, tendo por objeto a transferência de recursos para a produção habitacional, execução de infraestrutura urbana e regularização fundiária.

Primeira Câmara

Prefeitura Municipal de Santa Luzia/MA.

3. Responsáveis: Veronildo Tavares dos Santos (CPF XXX.114.833-XX); Márcio Leandro Antezana Rodrigues (CPF XXX.253.093-XX); Consulplan Consultoria e Planejamento Ltda. (CNPJ 01.943.184/0001-96); Ilzemar Oliveira Dutra (XXX.729.423-XX).

13.1. Ministros presentes: Walton Alencar Rodrigues (Presidente), Benjamin Zymler, Vital do Rêgo e Jorge Oliveira.
13.2. Ministro-Substituto presente: Augusto Sherman Cavalcanti (Relator).

ACORDAO-COMPLETO-2557500

Acórdão de Relação 7595/2022 - Primeira Câmara

Acórdão de Relação

ACORDAO-COMPLETO-2494041

Acórdão 1031/2022 - Primeira Câmara

AUGUSTO SHERMAN

Adoto, como relatório, a instrução elaborada pela SecexTCE, que foi endossada pelos dirigentes da unidade, bem como o parecer parcialmente divergente formulado pelo MP/TCU (peças 22/25) .
I  - INSTRUÇÃO DA SECEX/TCE
	"Trata-se de Tomada de Contas Especial instaurada pela Caixa Econômica Federal (Caixa) em desfavor dos Srs. Veronildo Tavares dos Santos (Gestões: 2005-2008 e 2013-2016) , Ilzemar Oliveira Dutra (CPF (Gestão: 1/2009 a 9/2009) e Márcio Leandro Antezana Rodrigues (Gestão: 9/2009 a 12/2012) , ex-prefeitos do Município de Santa Luzia/MA, em razão da execução parcial do objeto do Contrato de Repasse 233.328-63/2007 (peça 2, p. 60-66) , celebrado com o Ministério das Cidades, tendo por objeto a transferência de recursos financeiros da União para a produção habitacional, execução de infraestrutura urbana e regularização fundiária no município.
HISTÓRICO 
2. 	O Contrato de Repasse 233.328-63 foi firmado no valor total de R$ 3.675.000,00, sendo R$ 3.500.000,00 à conta do contratante e R$ 175.000,00 referentes à contrapartida do contratado. Os recursos foram liberados mediante as seguintes Ordens Bancárias (peça 3, p. 61) : 
	Ordem Bancária
	Data
	Valor (R$) 

	2009OB801665 
	7/5/2009
	349.650,00

	2009OB801666
	75/2009
	       350,00

	2009OB803286
	14/9/2009
	562.538,68

	2009OB803287
	14/9/2009 
	349.300,00 

	2009 OB803501
	28/9/2009 
	173.075,00

	2009 OB803502
	28/9/2009
	243.089,03

	2009OB803503
	28/9/2009 
	426.461,32

	2009OB804032
	9/11/2009
	276.036,82

	2009OB804170
	1211/2009 
	83.728,21 

	2009OB804173
	12/112009
	552.073,65

	2009OB804238 
	19/11/2009
	192.308,61

	2010OB800256
	19/1/2010
	291.388,67

3.	Do valor transferido, foi desbloqueada efetivamente a quantia de R$ 1.152.423,32, conforme abaixo especificado (peça 2, p. 3) :
	Data
	Valores da União (R$) 
	Valores da contrapartida (R$) 
	Totais (R$) 

	18/9/2009
	936.884,67
	48.583,58
	985.468,25

	14/7/2011
	215.538,65
	9.770,81
	225.309,46

	Totais
	1.152.423,32
	58.354,39
	1.210.777,71

4.	O ajuste vigeu no período de 28/12/2007 a 30/9/2017, com a entrega da prestação de contas prevista para até 60 dias do término da vigência, de acordo com a cláusula décima segunda do contrato de repasse, alterado pelo termo aditivo de 3/11/2014 (peça 2, p. 68) e alteração ex-officio publicada no DOU de 2/12/2016 (peça 3, p. 94) .
5.	No Dossiê CI/SR/GIDUR/SL-035/2015, de 23/12/2015, a Caixa registrou (peça 2, p. 2-5) :
5.1.	As obras iniciaram em 23/6/2009 e, de acordo com a primeira verificação técnica, datada de 10/9/2009, atingiram o percentual de 27,76%, no valor de R$ 985.468,25.
5.2.	Em 30/11/2009, atendendo solicitação da Prefeitura de Santa Luzia, realizou-se a segunda verificação física, ocasião em que foi atestado o percentual de 28,22%, no valor total de R$ 1.001.710,97.
5.3.	Em dezembro de 2009, foi protocolado o Oficio 246/2009 da Prefeitura de Santa Luzia, solicitando a suspensão do pagamento da segunda medição de serviços efetuados, justificando que estaria analisando questões relativas à suspensão/rescisão contratual da empresa responsável pela execução das obras.
5.4.	Em 19/3/2011 foi realizada pela Caixa a terceira visita técnica constatando-se que não houve evolução dos serviços e que as obras estavam paralisadas. Posteriormente, em setembro de 2013, a Caixa providenciou uma supervisão técnica evidenciando a seguinte situação:
5.4.1.	A construção das unidades habitacionais evoluiu no valor de R$ 149.559,46;
5.4.2.	Em consequência do abandono das obras e tombamento das alvenarias, foi verificada uma involução na construção da creche no valor de R$ 19.468,99;
5.4.3.	Não foram executados os serviços do reservatório, resultando em glosa no valor de R$ 225.158,29.
6.	O contrato de repasse foi fiscalizado pela Caixa por meio do:
6.1.	Relatório de Acompanhamento de Engenharia - RAE, datado de 16/9/2009 (peça 2, p. 81-82) .
6.2.	Relatório de Acompanhamento de Engenharia - RAE, datado de 28/12/2009 (peça 2, p. 92-93) .
6.3.	Relatório de Acompanhamento de Engenharia - RAE, datado de 21/3/2011 (peça 2, p. 100-101; p. 133-134; peça 3, p. 1-2) .
6.4.	Relatório de Acompanhamento de Engenharia - RAE, datado de 6/12/2013 (peça 3, p. 1-2) .
6.5.	Manifestação de Engenharia, da Gerência de Filial Desenvolvimento Urbano e Rural/São Luiz, datado de 29/11/2013 (peça 3, p. 8-11) .
7.	Segundo a Caixa foram adotadas as seguintes medidas visando o saneamento do contrato antes da instauração da TCE (peça 2, p. 4) :
7.1.	Ofício 1134/2014/SR/GIDUR/SL, de 1/7/2014, notificando o então prefeito Veronildo Tavares dos Santos de que as obras estavam paralisadas, causando prejuízo ao erário, ensejando a instauração de tomada de contas especial (peça 2, p. 9-10) .
7.2.	Oficio 281/2015/SR/GIDUR/SL, de 5/5/2015, notificando o ex-prefeito Marcio Leandro Antezana Rodrigues a regularizar o andamento do contrato de repasse, ou efetivar a devolução do montante de R$ 372.422,44, referente ao repasse desbloqueado para pagamento de serviços realizados sem funcionalidade (peça 2, p. 11-12) .
7.3.	Oficio 282/2015/SR/GIDUR/SL, de 5/5/2015, notificando o então prefeito Veronildo Tavares dos Santos a regularizar o andamento do contrato de repasse, ou efetivar a devolução do montante de R$ 372.422,44, referente ao repasse desbloqueado para pagamento de serviços realizados sem funcionalidade (peça 2, p. 13-14) .
7.4.	Edital de Notificação publicado no DOU de 20/7/2015, notificando o ex-prefeito Marcio Leandro Antezana Rodrigues a regularizar o andamento do contrato de repasse, ou efetivar a devolução do montante de R$ 372.422,44, referente ao repasse desbloqueado para pagamento de serviços realizados sem funcionalidade (peça 2, p. 15) .
8.	Não sendo retomada a execução do contrato de repasse, no Relatório de Tomada de Contas Especial Complementar 44/2016 (peça 3, p. 50-54) , em que os fatos estão circunstanciados, apurou-se como prejuízo o valor original de R$ 372.422,50.
9. 	Com relação à atribuição de responsabilidade, o tomador de contas entendeu (peça 3, p. 102-104) :
9.1. 	Por responsabilizar:
a) o Sr. Márcio Leandro Antezana Rodrigues, prefeito na administração 9/2009 a 12/2012, uma vez que executou o objeto até o percentual encontrado pela Caixa, dispunha de tempo e recursos suficientes para a execução do empreendimento;
b) o Sr. llzemar Oliveira Dutra, prefeito no período de janeiro/2009 a setembro/2009, uma vez que houve a utilização de recursos federais durante sua gestão sem, contudo, finalizar a execução do objeto pactuado;
c) o Sr. Veronildo Tavares dos Santos, prefeito nos períodos 2005/2008 e 2013/2016, pois, na condição de sucessor, não deu continuidade à conclusão do objeto ou realizou o ressarcimento de recursos sacados da conta vinculada ao instrumento de repasse.
9.2.	Afastar a responsabilidade da Sra. Francilene Paixão de Queiroz, prefeita (2017-atual) por ter adotado providência para responsabilizar os ex-gestores, situação reconhecida na decisão judicial do processo 005089-98.2017.4.01.3700-JF/MA (peça 3, p. 71-76) .
10.	O Relatório de Auditoria 356/2018 da Controladoria Geral da União (peça 3, p. 123-127) também chegou às mesmas conclusões. Após serem emitidos o Certificado de Auditoria, o Parecer do Dirigente e o Pronunciamento Ministerial (peça 3, p. 128, 131 e 133) , o processo foi remetido a esse Tribunal.
11.	Na instrução à peça 4 foi proposta a citação dos Srs. Márcio Leandro Antezana Rodrigues (gestão9/2009 a 12/2012) e Veronildo Tavares dos Santos (gestões 2005/2008 e 2013/2016) , ex-prefeitos do Município de Santa Luzia/MA, bem como da Consulplan Consultoria e Planejamento Ltda. (CNPJ 01.943.184/0001-96) , para que, no prazo de quinze dias, apresentassem alegações de defesa e/ou recolhessem aos cofres do Tesouro Nacional o débito apurado em razão de irregularidades na execução do Contrato de Repasse 233.328-63/2007. 
11.1.	O Sr. Márcio Leandro Antezana Rodrigues, prefeito do Município de Santa Luzia/MA (gestão 9/2009 a 12/2012) foi compelido a apresentar alegações de defesa em relação à seguinte irregularidade e conduta:
Ocorrência: não comprovação da boa e regular aplicação dos recursos repassados pelo Contrato de Repasse 233.328-63/2007 (peça 2, p. 60-66) , celebrado entre o Município de Santa Luzia/MA e o Ministério das Cidades, tendo por objeto a transferência de recursos financeiros da União para a produção habitacional, execução de infraestrutura urbana e regularização fundiária no município.
I - Irregularidade: Meta 1: Unidades habitacionais - das 207 unidades residenciais previstas, a Caixa registrou a execução de 82 casas e a não construção de 125 unidades. Das executadas, 12 residências não foram concluídas, sem condições de uso por parte dos beneficiários (item 22, retro) , conforme nomes e endereços de beneficiários abaixo identificados, causando o prejuízo de R$ 156.000,00:
	Item 
	Beneficiário
	Endereço

	02
	Maria do Socorro Moreira
	BR-222

	23
	José Domingos dos Santos
	Rua do Apuá

	81
	Raimundo da Silva Machado
	Rua da Quadra

	91
	Antônio Cleiton Souza
	Rua da Quadra

	95
	Maria O. Reis de Sousa
	Rua da Quadra

	99
	Maria R. das Chagas Santos
	Rua da Quadra

	123	
	Cleres Pereira dos Santos
	Rua das Flores

	134
	Maria Nilza da Conceição da Silva
	Rua Barenga

	153
	Francisco das Chagas Paes da Costa
	Rua do Comercio

	163
	Iranilde Silva Bastos 
	Rua do Sol

	166
	Valdene
	Rua do Sol

	190
	Antônio Carvalho Xavier Viana
	Rua Vila Braide

a) conduta do Sr. Márcio Leandro Antezana Rodrigues, prefeito na administração 9/2009 a 12/2012.
a.1) não concluir a construção de 12 unidades habitacionais, no valor de R$ 156.000,00, considerando que de acordo com o Relatório de acompanhamento de Engenharia - RAE, datado de 6/12/2013 (peça 3, p. 1-2) e com a Planilha de Levantamento de Serviços (PLS) do RAE, datado de 6/12/2013 (peça 3, p. 3, 12-13) , das 207 unidades residenciais previstas, a Caixa registrou a execução de 82 casas e a não construção de 125 unidades. Das executadas, 12 residências não foram concluídas, portanto, sem condições de habitabilidade por parte dos beneficiários.
			Débito:
	Valor original (R$) 
	Data da ocorrência

	156.000,00
	14/7/2011

II - Irregularidade: Meta 2: não execução e não conclusão da creche prevista no Contrato de Repasse 233.328-63/2007, iniciada na gestão do ex-prefeito llzemar Oliveira Dutra, tendo em vista que no Relatório de acompanhamento de Engenharia - RAE, datado de 6/12/2013 (peça 3, p. 1-2) , a Caixa registrou que houve involução devido ao abandono da obra e consequente tombamento das alvenarias. Portanto, perdeu-se o montante de R$ 107.488,29 que já havia sido aplicado na construção da creche, pois devido ao abandono da obra as alvenarias erguidas tombaram, sem serventia para os beneficiários.
Condutas: 
a) conduta do Sr. Márcio Leandro Antezana Rodrigues (gestão 9/2009 a 12/2012) .
a.1) não dar continuidade e não concluir a creche prevista no Contrato de Repasse 233.328-63/2007, iniciada na gestão do ex-prefeito llzemar Oliveira Dutra, visto que dispunha de recursos e tempo suficiente para fazê-lo, contribuindo para o desperdício de dinheiro público da ordem de R$ 107.511,35 em razão do abandono da obra que não atingiu a funcionalidade mínima para o uso da comunidade do município.
			Débito:
	Valor original (R$) 
	Data da ocorrência

	107.511,35
	14/7/2011

III - Irregularidade: Meta 3 - não execução do Reservatório de água previsto no Contrato de Repasse 233.328-63/2007, visto que no Relatório de acompanhamento de Engenharia - RAE, datado de 6/12/2013 (peça 3, p. 1-2) , a Caixa registrou que não houve execução dos serviços, resultando na glosa de R$ 225.158,29.
a) conduta do Sr. Márcio Leandro Antezana Rodrigues (gestão9/2009 a 12/2012) , ex-prefeito do Município de Santa Luzia/MA.
a.1) não executar as obras do reservatório de água previsto no Contrato de Repasse 233.328-63/2007, visto que no Relatório de acompanhamento de Engenharia - RAE, datado de 6/12/2013 (peça 3, p. 1-2) , a Caixa registrou que não houve execução dos serviços, configurando desvio de recursos públicos da ordem de R$ 225.158,29.
a.2) autorizar o pagamento da quantia de R$ 225.158,29 à sociedade empresária Consulplan Consultoria e Planejamento Ltda. (CNPJ 01.943.184/0001-96) , relativamente às obras do reservatório de água que, segundo a Caixa, não foram realizadas.
			Débito:
	Valor original (R$) 
	Data da ocorrência

	225.158,29
	17/9/2011

11.2.	O Sr. Veronildo Tavares dos Santos, prefeito do Município de Santa Luzia/MA (gestões 2005/2008 e 2013/2016) foi compelido a apresentar alegações de defesa em relação à seguinte irregularidade e conduta:
Ocorrência: não comprovação da boa e regular aplicação dos recursos repassados pelo Contrato de Repasse 233.328-63/2007 (peça 2, p. 60-66) , celebrado entre o Município de Santa Luzia/MA e o Ministério das Cidades, tendo por objeto a transferência de recursos financeiros da União para a produção habitacional, execução de infraestrutura urbana e regularização fundiária no município.
I - Irregularidade: Meta 1: Unidades habitacionais - das 207 unidades residenciais previstas, a Caixa registrou a execução de 82 casas e a não construção de 125 unidades. Das executadas, 12 residências não foram concluídas, sem condições de uso por parte dos beneficiários (item 22, retro) , conforme nomes e endereços de beneficiários abaixo identificados, causando o prejuízo de R$ 156.000,00:
	Item 
	Beneficiário
	Endereço

	02
	Maria do Socorro Moreira
	BR-222

	23
	José Domingos dos Santos
	Rua do Apuá

	81
	Raimundo da Silva Machado
	Rua da Quadra

	91
	Antônio Cleiton Souza
	Rua da Quadra

	95
	Maria O. Reis de Sousa
	Rua da Quadra

	99
	Maria R. das Chagas Santos
	Rua da Quadra

	123	
	Cleres Pereira dos Santos
	Rua das Flores

	134
	Maria Nilza da Conceição da Silva
	Rua Barenga

	153
	Francisco das Chagas Paes da Costa
	Rua do Comercio

	163
	Iranilde Silva Bastos 
	Rua do Sol

	166
	Valdene
	Rua do Sol

	190
	Antônio Carvalho Xavier Viana
	Rua Vila Braide

		a) conduta do 	Sr. Veronildo Tavares dos Santos, prefeito na gestão 2013-2016.
a.1) não dar continuidade e não concluir a construção de 12 unidades habitacionais, no valor de R$ 156.000,00, considerando que de acordo com o Relatório de acompanhamento de Engenharia - RAE, datado de 6/12/2013 (peça 3, p. 1-2) e com a Planilha de Levantamento de Serviços (PLS) do 	RAE, datado de 6/12/2013 (peça 3, p. 3, 12-13) , das 207 unidades residenciais previstas, a Caixa registrou a execução de 82 casas e a não construção de 125 unidades. Das executadas, 12 residências não foram concluídas, portanto, sem condições de habitabilidade por parte dos beneficiários.
			Débito:
	Valor original (R$) 
	Data da ocorrência

	156.000,00
	14/7/2011

II - Irregularidade: Meta 2: não execução e não conclusão da creche prevista no Contrato de Repasse 233.328-63/2007, iniciada na gestão do ex-prefeito llzemar Oliveira Dutra, tendo em vista que no Relatório de acompanhamento de Engenharia - RAE, datado de 6/12/2013 (peça 3, p. 1-2) , a Caixa registrou que houve involução devido ao abandono da obra e consequente tombamento das alvenarias. Portanto, perdeu-se o montante de R$ 107.488,29 que já havia sido aplicado na construção da creche, pois devido ao abandono da obra as alvenarias erguidas tombaram, sem serventia para os beneficiários.
	b) conduta do Sr. Veronildo Tavares dos Santos (gestões nos períodos 2005/2008 e 2013/2016) .
	b.1) não dar continuidade e não concluir as obras da creche previstas no Contrato de Repasse 233.328-63/2007, iniciadas pelos seus antecessores, visto que dispunha de recursos e tempo suficiente para fazê-lo, contribuindo para o desperdício de dinheiro público da ordem de R$ 107.511,35 em razão do abandono da obra que não atingiu a funcionalidade mínima para o uso da comunidade do município.
			Débito:
	Valor original (R$) 
	Data da ocorrência

	107.511,35
	14/7/2011

	Audiência
I. Irregularidade: não retomada e não conclusão das obras do Contrato de Repasse 233.328-63/2007, iniciadas e não concluídas pelos seus antecessores, permitindo a ocorrência de desperdício de dinheiro público em razão de obras inacabadas, sem operacionalidade e serventia para os munícipes de Santa Luzia/MA. O responsável dispôs de 4 anos em sua gestão (2012/2016) para retomar as obras e concluí-las. Na impossibilidade de fazê-lo deveria ter adotado as medidas visando resguardar os cofres públicos.
a) conduta do Sr. Veronildo Tavares dos Santos (gestões nos períodos 2005/2008 e 2013/2016) .
a.1) não retomar e não concluir as obras do Contrato de Repasse 233.328-63/2007, embora dispondo de tempo e recursos suficientes para a execução e conclusão do objeto, considerando que a vigência do contrato se encerrou em 30/9/2017, na gestão do responsável (2013/2016) , ao qual, em razão do princípio da continuidade administrativa, cabia retomar a execução das obras dotando-as de funcionalidade. Na impossibilidade de fazê-lo, devidamente justificada, deveria ter adotado as medidas cabíveis para resguardo do erário.
11.3.	A Consulplan Consultoria e Planejamento Ltda. (CNPJ 01.943.184/0001-96)  foi compelida a apresentar alegações de defesa em relação à seguinte irregularidade e conduta:
III - Irregularidade: Meta 3 - não execução do Reservatório de água previsto no Contrato de Repasse 233.328-63/2007, visto que no Relatório de acompanhamento de Engenharia - RAE, datado de 6/12/2013 (peça 3, p. 1-2) , a Caixa registrou que não houve execução dos serviços, resultando na glosa de R$ 225.158,29.
a) conduta da sociedade empresária Consulplan Consultoria e Planejamento Ltda. (CNPJ 01.943.184/0001-96) .
a.1) receber o pagamento da quantia de R$ 225.158,29 do Município de Santa Luzia/MA, relativamente às obras do reservatório de água que, segundo a Caixa, não foram realizadas.	
			Débito:
	Valor original (R$) 
	Data da ocorrência

	225.158,29
	17/9/2011

12.	A proposta contou com a anuência do Secretário (peça 6) , efetivada por meio das seguintes comunicações processuais:
	I - Responsável: Márcio Leandro Antezana Rodrigues, prefeito do Município de Santa Luzia/MA (gestão 9/2009 a 12/2012) .
	Ofício Secex-TCE
	Endereço
	Recebimento
	Defesa

	2672/2018, de 31/10/2018
 (peça 8) 
	Rua Alameda Torres, 141 - Apto., 83 Torre A - Aclimação, CEP 01.530-010 - São Paulo - SP
	11/12/2018
 (peça 16) 
	Não houve

	II - Responsável: Veronildo Tavares dos Santos, prefeito do Município de Santa Luzia/MA (gestões 2005/2008 e 2013/2016) .
	Ofício Secex-TCE
	Endereço
	Recebimento
	Defesa

	2673/2018, de 31/10/2018
 (peça 7) 
	Avenida Nagib Haickel SNO - Centro- CEP 65.390-000 - Santa Luzia - MA
	End. Insuficiente
 (peças 10, 12) 
	Não houve

	4490/2019, de 24/6/2019
 (peça 17) 
	Procurador:
Rua dos Acapus, Quadra 1, 08, Ed. Carlos de Medeiros Barros - Jardim Renascença - São Francisco CEP 65.077-070 - São Luís - MA
	23/7/2019
 (peça 18) 
	Sim
 (peça 19) 

	III - Responsável: Consulplan Consultoria e Planejamento Ltda. (CNPJ 01.943.184/0001-96) .
	Ofício Secex-TCE
	Endereço
	Recebimento
	Defesa

	2674/2018, de 31/10/2018
 (peça 9) 
	Rua da Igreja, 1050: B - Centro - CEP 65.283-000 - Maranhaozinho - MA
	28/12/2018
 (peça 11) 
	Não houve

EXAME TÉCNICO
13.	Passa-se a seguir a descrever cada argumento apresentado nas alegações de defesa dos responsáveis seguida de suas respectivas análises.
Da validade das citações.
14.	Preliminarmente, cumpre tecer breves considerações sobre a forma como são realizadas as comunicações processuais no TCU. A esse respeito, destacam-se o art. 179, do Regimento Interno do TCU (Resolução 155, de 4/12/2002) e o art. 4º, inciso III, § 1º, da Resolução TCU 170, de 30/6/2004, in verbis:
Art. 179. A citação, a audiência ou a notificação, bem como a comunicação de diligência, farse-ão:
I - mediante ciência da parte, efetivada por servidor designado, por meio eletrônico, fac-símile, telegrama ou qualquer outra forma, desde que fique confirmada inequivocamente a entrega da comunicação ao destinatário;
II - mediante carta registrada, com aviso de recebimento que comprove a entrega no endereço do destinatário;
III - por edital publicado no Diário Oficial da União, quando o seu destinatário não for localizado
 (...) 
Art. 3º As comunicações serão dirigidas ao responsável, ou ao interessado, ou ao dirigente de órgão ou entidade, ou ao representante legal ou ao procurador constituído nos autos, com poderes expressos no mandato para esse fim, por meio de:
I - correio eletrônico, fac-símile ou telegrama;
II - servidor designado;
III - carta registrada, com aviso de recebimento;
IV - edital publicado no Diário Oficial da União, quando o seu destinatário não for localizado, nas hipóteses em que seja necessário o exercício de defesa'.
Art. 4º. Consideram-se entregues as comunicações:
I - efetivadas conforme disposto nos incisos I e II do artigo anterior, mediante confirmação da ciência do destinatário;
II - realizadas na forma prevista no inciso III do artigo anterior, com o retorno do aviso de recebimento, entregue comprovadamente no endereço do destinatário;
III - na data de publicação do edital no Diário Oficial da União, quando realizadas na forma prevista no inciso IV do artigo anterior.
§ 1º O endereço do destinatário deverá ser previamente confirmado mediante consulta aos sistemas disponíveis ao Tribunal ou a outros meios de informação, a qual deverá ser juntada ao respectivo processo.
 (...) 
	15.	Bem se vê, portanto, que a validade da citação via postal não depende de que o aviso de recebimento seja assinado pelo próprio destinatário da comunicação, o que dispensa, no caso em tela, a entrega do AR em 'mãos próprias'. A exigência da norma é no sentido de o Tribunal verificar se a correspondência foi entregue no endereço correto, residindo aqui a necessidade de certeza inequívoca. 
	16.	Não é outra a orientação da jurisprudência do TCU, conforme se verifica dos julgados a seguir transcritos:
	São válidas as comunicações processuais entregues, mediante carta registrada, no endereço correto do responsável, não havendo necessidade de que o recebimento seja feito por ele próprio (Acórdão 3648/2013-TCU-Segunda Câmara, Relator Ministro JOSÉ JORGE) ;
	É prescindível a entrega pessoal das comunicações pelo TCU, razão pela qual não há necessidade de que o aviso de recebimento seja assinado pelo próprio destinatário. Entregandose a correspondência no endereço correto do destinatário, presume-se o recebimento da citação. (Acórdão 1019/2008-TCU-Plenário, Relator Ministro BENJAMIN ZYMLER) ;
As comunicações do TCU, inclusive as citações, deverão ser realizadas mediante Aviso de Recebimento - AR, via Empresa Brasileira de Correios e Telégrafos, bastando para sua validade que se demonstre que a correspondência foi entregue no endereço correto. (Acórdão 1526/2007-TCU-Plenário, Relator Ministro AROLDO CEDRAZ) .
17.	A validade do critério de comunicação processual do TCU foi referendada pelo Supremo Tribunal Federal, nos termos do julgamento do MS-AgR 25.816/DF, por meio do qual se afirmou a desnecessidade da ciência pessoal do interessado, entendendo-se suficiente a comprovação da entrega do 'AR' no endereço do destinatário:
EMENTA: AGRAVO REGIMENTAL. MANDADO DE SEGURANÇA. DESNECESSIDADE DE INTIMAÇÃO PESSOAL DAS DECISÕES DO TRIBUNAL DE CONTAS DA UNIÃO. ART. 179 DO REGIMENTO INTERNO DO TCU. INTIMAÇÃO DO ATO IMPUGNADO POR CARTA REGISTRADA, INICIADO O PRAZO DO ART. 18 DA LEI nº 1.533/51 DA DATA CONSTANTE DO AVISO DE RECEBIMENTO. DECADÊNCIA RECONHECIDA. AGRAVO IMPROVIDO.
O envio de carta registrada com aviso de recebimento está expressamente enumerado entre os meios de comunicação de que dispõe o Tribunal de Contas da União para proceder às suas intimações.
O inciso II do art. 179 do Regimento Interno do TCU é claro ao exigir apenas a comprovação da entrega no endereço do destinatário, bastando o aviso de recebimento simples.
18.	 No caso vertente, as citações dos responsáveis ocorreram por meio de ofícios, cujos AR's demonstraram a entrega das correspondências nos endereços provenientes de pesquisas no sistema CPF da Receita Federal (peças 15-16) , conforme registrado nos itens 10.1 e 10.2 desta instrução. 
Da revelia do Sr. Márcio Leandro Antezana Rodrigues (gestão9/2009 a 12/2012) , ex-prefeito do Município de Santa Luzia/MA e da Consulplan Consultoria e Planejamento Ltda. (CNPJ 01.943.184/0001-96) .
19.	Nos processos do TCU, a revelia não leva à presunção de que seriam verdadeiras todas as imputações levantadas contra os responsáveis, diferentemente do que ocorre no processo civil, em que a revelia do réu opera a presunção da verdade dos fatos narrados pelo autor. Dessa forma, a avaliação da responsabilidade do agente não pode prescindir da prova existente no processo ou para ele carreada.
Consequência da revelia do Sr. Márcio Leandro Antezana Rodrigues (gestão9/2009 a 12/2012) , ex-prefeito do Município de Santa Luzia/MA
20.	Ao não apresentar suas alegações de defesa o responsável deixou de produzir provas da regular aplicação dos recursos sob sua responsabilidade, em afronta às normas que impõem aos gestores públicos a obrigação legal de, sempre que demandados pelos órgãos de controle, apresentarem os documentos que demonstrem a correta utilização das verbas públicas, a exemplo do contido no art. 93 do Decreto-Lei 200/67: 'Quem quer que utilize dinheiros públicos terá de justificar seu bom e regular emprego na conformidade das leis, regulamentos e normas emanadas das autoridades administrativas competentes.'
21.	Com efeito, segundo o Laudo de Análise Técnica de Engenharia (peça 2, p. 24-27) , o projeto do Contrato de Repasse 233.328-63 consistia na execução de 207 casas populares (meta 1) , reservatório com capacidade de 200m³ de água (meta 2) e creche com 4 salas de aula no Povoado Esperantina do Município de Santa Luzia/MA (meta 3) . A distribuição dos recursos deveria obedecer aos seguintes valores (peça 2, p. 26) :
	Item
	Descrição do item
	Qtde.
	Inv. União (R$) 
	Inv. Contrapartida (R$) 
	Total (R$) 

	01
	Casas populares
	207 unid.
	2.556.450,00
	134.550,00
	2.691.000,00

	02
	Creche
	01 unid.
	556.877,99
	29.309,37
	586.187,36

	03
	Reservatório/Água
	200m³
	176.494,53
	9.289,19
	185.783,72

		TOTAL
		3.289.822,53
	173.148,55
	3.462.971,08

22.	No documento Manifestação de Engenharia, de 29/11/2013 (peça 3, p. 8-11) , a Caixa consignou que:
Meta 1:
22.1.	Das 207 unidades habitacionais contratadas apenas 60 foram entregues completas; outras 40 unidades foram entregues incompletas, na maioria faltando instalações prediais, e os proprietários fazendo uso delas; em 6 unidades ergueram alvenaria, e as demais 101 unidades não foram iniciadas. Assim, somente 28,99% (60 unidades habitacionais) apresentaram plena funcionalidade.
Meta 2:
22.2.		O poço artesiano foi concluído e dos serviços do item 4.0 - Paredes e Painéis apenas a parede externa da direita da edificação foi erguida a uma altura de 2,10m, registrando, ainda, que 'conforme informaram os vizinhos, devido ao abandono da obra as demais alvenarias erguidas tombaram', obviamente evidenciando que as obras da creche não tinham funcionalidade, ou seja, sem possibilidade de uso pela comunidade do município.
Meta 3:
22.3.	No terreno da Escola de Ensino Fundamental do povoado não foram encontrados vestígios do reservatório que deveria ter sido construído no local.
23.	As relações de pagamentos constantes à peça 3, p. 21 e 24, mostram que houve o pagamento de R$ 1.227.020,43 à sociedade empresária Consulplan Consultoria e Planejamento Ltda. (CNPJ 01.943.184/0001-96) , a qual emitiu as notas fiscais:
23.1.	Nota Fiscal 400, de 18/9/2009, no valor de R$ 985.468,25, referente à primeira medição dos serviços de infraestrutura urbana no Povoado de Esperantina no Município de Santa Luzia/MA (peça 3, p. 20) .
23.2.	Nota Fiscal 077, de 17/9/2011, no valor de R$ 241.552,18, referente à segunda medição dos serviços de infraestrutura urbana no Povoado de Esperantina no Município de Santa Luzia/MA (peça 3, p. 23) .
24.	No Relatório de Acompanhamento de Engenharia - RAE, datado de 16/9/2009 (peça 2, p. 81-82) , a Caixa registrou despesas de R$ 894.222,68 na construção das unidades habitacionais e R$ 91.245,57 aplicados na construção da creche. 
24.1.	Em 18/9/2009, foi desbloqueado o montante de R$ 985.468,25 para o pagamento da Nota Fiscal 400, de 18/9/2009, referente à primeira medição dos serviços de infraestrutura urbana no Povoado de Esperantina no Município de Santa Luzia/MA (peça 3, p. 20) .  
24.2.	Nesse período, o Sr. llzemar Oliveira Dutra foi o prefeito de janeiro/2009 a setembro/2009.
24.3.		Na Planilha de Levantamento de Serviços (PLS) do 	RAE datado de 16/9/2009 (peça 2, p. 88-91) , das 207 unidades residenciais previstas, a Caixa registrou a execução de 95 unidades. Dessas, em apenas 25 residências, abaixo discriminadas, houve execução insuficiente para que as unidades fossem consideradas em condições de uso por parte dos beneficiários:
	Item 
	Beneficiário
	Endereço

	05
	Francisca Pereira Ferreira
	BR-222

	06
	Bernarda Pereira de Sousa
	BR-222

	08
	Maria Socorro Moreira
	BR-222

	16
	Maria Antônia da Conceição
	BR-222

	23
	José Domingos dos Santos
	Rua do Apuá

	27
	José Freire de Pinho
	Rua do Apuá

	44
	Maria José Marques Soares
	Rua 13 de Maio

	52
	Elenilde Nascimento
	Rua Beira Rio

	74
	Raimundo Lima Damasceno
	Rua Dom Pedro II

	81
	Raimundo da Silva Macedo
	Rua da Quadra

	90
	Maria Carlos Pinto
	Rua da Quadra

	91
	Antônio Cleiton Sousa
	Rua da Quadra

	109
	Maria Livramento Ferreira Campos
	Rua da Serraria

	116
	Mauricléia Ferreira de Sousa
	Rua da Serraria

	123
	Cleres Pereira dos Santos
	Rua das Flores

	134
	Maria Nilza da Conceição da Silva
	Rua Barenga

	147
	Evandro Sousa
	Rua Barenga

	159
	Sinvanir dos Reis
	Rua do Sol

	166
	Valdene
	Rua do Sol

	179
	Francisco Paz Costa
	Rua Gonçalves Dias

	191
	Ana Cleide da Conceição Silva
	Rua Vila Braide

	194
	Rizonete da Conceição
	Rua Vila Zé Reis

	197
	Adelino Costa Feitosa
	Rua Vila Zé Reis

	198
	Tereza Soares
	Rua Vila Zé Reis

	206
	Maurício da Silva Soares 
	Rua do Ginásio

24.4.	Considerando que cada unidade residencial custou cerca de R$ 13.000,00 (R$ 2.691.000,00/207, item 15 retro) e que 70 unidades estavam em condições de uso, correspondente ao montante de R$ 910.000,00 (70 x R$ 13.000,00) , em relação ao Sr. llzemar Oliveira Dutra não há débito a ser atribuído no que diz respeito à execução das casas populares.
24.5.	Na gestão do Sr. Ilzemar iniciou-se, também, a construção da creche, sendo gastos R$ 91.245,57, não tendo sido concluída. 	O relatório fotográfico que acompanha o RAE datado de 16/9/2009 (peça 2, p. 81-82) mostra 6 fotos da construção da creche na fase inicial de fundação e base (peça 2, p. 87) . Portanto, também em relação aos gastos com a creche não há débito a ser imputado ao ex-prefeito llzemar Oliveira Dutra, considerando que a Caixa não apontou irregularidades nessa etapa.
25.	No 	Relatório de Acompanhamento de Engenharia - RAE, datado de 28/12/2009 (peça 2, p. 92-93) , registrou-se a evolução das obras em relação ao RAE anterior (RAE de 16/9/2009, item 18, retro) . Nesse relatório verificou-se que foram mantidas as despesas de R$ 894.222,68 na construção das casas populares e aumentadas as despesas para R$ 107.488,28 na execução da creche. Dessume-se, assim, que houve execução apenas na creche.
25.1.	Nesse período já era prefeito o Sr. Márcio Leandro Antezana Rodrigues, na administração 9/2009 a 12/2012.
25.2.	O relatório fotográfico que acompanha o RAE datado de 28/12/2009 (peça 2, p. 92-93) mostra fotos indicando que houve apenas o levantamento de paredes (alvenaria) na construção da creche na fase inicial (peça 2, p. 94) . Portanto, também em relação aos gastos com a creche não há, ainda, débito a ser imputado ao ex-prefeito Márcio Leandro Antezana Rodrigues, na medida em que, até então, a Caixa não havia apontado irregularidades na execução do empreendimento.
26.		No Relatório de Acompanhamento de Engenharia - RAE, datado de 21/3/2011 (peça 2, p. 100-101; p. 133-134; peça 3, p. 1-2) , a Caixa novamente registrou que as despesas nas unidades habitacionais se mantiveram em R$ 894.350,79 e R$ 107.511,35 na construção da creche, além da inclusão de R$ 225.158,29 referentes à construção do reservatório de água. A Caixa consignou que:
	a) a maioria das casas já estava ocupada pelos moradores;
	b) algumas casas foram entregues faltando alguns dos serviços contratados (conforme planilha) ;
	c) a obra encontrava-se parada há bastante tempo; o processo estava sem aditivo de prazo para a continuação dos serviços e seria necessário readequar a PLS para retomada dos pagamentos;
26.1.	Nesse período ainda era prefeito o Sr. Márcio Leandro Antezana Rodrigues, na administração 9/2009 a 12/2012, tendo sido desbloqueados mais R$ 225.309,46 em 14/7/2011 (item 3, retro) para pagamento da Nota Fiscal 077, de 17/9/2011, no valor de R$ 241.552,18, referente à segunda medição dos serviços de infraestrutura urbana no Povoado de Esperantina no Município de Santa Luzia/MA (peça 3, p. 23) .
26.2.		No relatório fotográfico e no anexo que acompanha o RAE de 21/3/2011 (peça 2, p. 100-101) , são mostradas 85 fotos, sendo 77 de casas, 5 concernentes à creche, 2 do poço artesiano, além da placa de obra (peça 2, p. 109-123) . Pode-se verificar, com mais clareza, a execução de 77 residências (peça 2, p. 110-123) e 119 não iniciadas/construídas. O quadro abaixo mostra as casas executadas incompletas (peça 2, p. 124-129) : 
	Item 
	Beneficiário
	Endereço
	Situação

	103
	Orismar Julia da Conceição
	Rua Barenga
	Sem fossa, sumidouro, banheiro, instalações elétricas e hidráulica, calçada de proteção e peitoril na janela.

	101
	Adriana Félix da Silva
	Rua Barenga
	Sem fossa, sumidouro, banheiro e instalações hidráulica.

	99
	Erik Jesus Souza
	Rua Barenga
	Sem fossa, sumidouro, caixa d'água, portas e lavanderia.

	109
	Macielma Euzébio Nascimento
	Rua Barenga
	Sem banheiro

	106
	Maria Nilza da Conceição da Silva
	Rua Barenga
	Sem fossa, sumidouro e instalações elétricas.

	A*
	Iranilde da Silva Bastos
	Rua Barenga
	Somente com alvenaria - não consta do cadastro.

	B*
	Tereza Conceição
	Rua Barenga
	Somente com alvenaria - não consta do cadastro.

	F*
	Maria Marques Soares
	Rua da Palmeira
	Inacabada. Alvenaria levantada até 1,40m.

	F*
	Raimunda da Silva Macedo
	Rua da Palmeira
	Entregue no baldrame - não consta do cadastro.

	73
	Maria Rosilene das Chagas Santos
	Rua da Palmeira
	Sem aterro para piso, sem piso e instalações elétricas.

	78
	Maria Oneide Reis de Souza 
	Rua da Palmeira
	Com alvenaria, rebocada e com cobertura.

	54
	Ivanilde de Sousa Assunção
	Rua Dom Pedro II
	Banheiro incompleto, sem instalações e ligação com fossa/sumidouro.

	15
	Bernarda Pereira de Souza
	BR-222
	Sem ligação da casa com a fossa/sumidouro e piso.

	132
	Cleres Pereira dos Santos
	Rua
	Casa inacabada com alvenaria até 1,70m

	83
	Lucileide Vieira da Conceição
	Rua da Vila Brande
	Sem banheiro, fossa e sumidouro, sem aparelhos sanitários, instalações elétricas e hidráulica e piso.

	85
	Antônio Carvalho Xavier Viana
		Sem reboco, banheiro, fossa e sumidouro, sem aparelhos sanitários, instalações elétricas e hidráulica e piso.

	87
	Maria Divina Bezerra da Silva
	Rua da Vila Brande
	Sem instalações elétricas e hidráulica e sem ligação com a caixa d'água.

	88
	Olavo de Jesus Sousa
	Rua da Vila Brande
	Sem banheiro, fossa e sumidouro, sem aparelhos sanitários, instalações elétricas e hidráulica e sem ligação com a caixa d'água.

	3
	Maria Joana Moreira Silva
	Rua 13 de Maio
	Sem banheiro, calçada de proteção, sanitários, instalações hidráulicas e sem caixa d'água.

26.3.	O relatório fotográfico do RAE de 21/3/2011 (peça 2, p. 100-101) mostra 5 fotos da creche e 2 do poço artesiano (peça 2, p. 109-110) . Percebe-se, nessas fotos, que não houve evolução física das obras da creche (continuaram nas fundações e base) , tendo-se executado apenas o poço artesiano (peça 2, p. 109-110) . 
27.	Nesse contexto, é possível concluir que na gestão do Sr. Márcio Leandro Antezana Rodrigues, prefeito na administração 9/2009 a 12/2012, mais precisamente na data de 14/7/2011 (item 3, retro) , foram desbloqueados mais R$ 225.309,46, sendo R$ 215.538,65 (95,66%) da União e R$ 9.770,81 (4,34%) de contrapartida.  Os relatórios da Caixa não registraram execução financeira destinada às unidades habitacionais, mas a quantia de R$ 16.242,72 na construção da creche e R$ 225.158,29 para o reservatório de água.
27.1.	Assim, o Sr. Márcio Leandro Antezana Rodrigues, prefeito na administração 9/2009 a 12/2012, foi responsabilizado tendo em vista que foi o gestor dos recursos no montante de R$ 225.309,46 e pela continuidade das obras iniciadas pelo seu antecessor, o ex-prefeito llzemar Oliveira Dutra.
27.2.	Portanto, fica evidente a responsabilização do ex-prefeito 	Márcio Leandro Antezana Rodrigues em razão de (v. item 11.1, retro) :
a) não concluir a construção de 12 unidades habitacionais, no valor de R$ 156.000,00, encontradas pela Caixa sem condições de habitabilidade por parte dos beneficiários;
b) não dar continuidade e não concluir a creche prevista no Contrato de Repasse 233.328-63/2007, iniciada na gestão do ex-prefeito llzemar Oliveira Dutra, contribuindo para o desperdício de dinheiro público da ordem de R$ 107.511,35 em razão do abandono da obra que não atingiu a funcionalidade mínima para o uso da comunidade do município.
c) não executar as obras do reservatório de água previsto no Contrato de Repasse 233.328-63/2007, visto que no Relatório de acompanhamento de Engenharia - RAE, datado de 6/12/2013 (peça 3, p. 1-2) , a Caixa registrou que não houve execução dos serviços, configurando desvio de recursos públicos da ordem de R$ 225.158,29.
27.3.	Nesse cenário, o Sr. Márcio Leandro Antezana Rodrigues deve ser considerado revel nos termos do art. 12, §3º, da Lei 8.443/1992, devendo suas contas serem julgadas irregulares, em débito, e apenado com a multa prevista no art. 57 da Lei 8.443/1992.
Consequência da revelia da Consulplan Consultoria e Planejamento Ltda. (CNPJ 01.943.184/0001-96) .
28.	Ao não apresentar suas alegações de defesa o responsável deixou de produzir provas da regular aplicação dos recursos sob sua responsabilidade, em afronta às normas que impõem aos gestores públicos a obrigação legal de, sempre que demandados pelos órgãos de controle, apresentarem os documentos que demonstrem a correta utilização das verbas públicas, a exemplo do contido no art. 93 do Decreto-Lei 200/67: 'Quem quer que utilize dinheiros públicos terá de justificar seu bom e regular emprego na conformidade das leis, regulamentos e normas emanadas das autoridades administrativas competentes.'
29.	A 	Sociedade empresária Consulplan Consultoria e Planejamento Ltda. (CNPJ 01.943.184/0001-96) foi responsabilizada pelo valor de R$ 225.158,29, considerando que essa quantia foi recebida do Município de Santa Luzia/MA, na gestão do Sr. Márcio Leandro Antezana Rodrigues, mas as obras não foram localizadas pela Caixa (item 5.4.2 e 16.3, retro) , caracterizando desvio de recursos públicos, em função das seguintes constatações.
Meta 3:
29.1.	No terreno da Escola de Ensino Fundamental do povoado não foram encontrados vestígios do reservatório que deveria ter sido construído no local.
29.2.	As relações de pagamentos constantes à peça 3, p. 21 e 24, mostram que houve o pagamento de R$ 1.227.020,43 à sociedade empresária Consulplan Consultoria e Planejamento Ltda. (CNPJ 01.943.184/0001-96) , a qual emitiu as notas fiscais:
29.2.1.	Nota Fiscal 400, de 18/9/2009, no valor de R$ 985.468,25, referente à primeira medição dos serviços de infraestrutura urbana no Povoado de Esperantina no Município de Santa Luzia/MA (peça 3, p. 20) .
29.2.2.	Nota Fiscal 077, de 17/9/2011, no valor de R$ 241.552,18, referente à segunda medição dos serviços de infraestrutura urbana no Povoado de Esperantina no Município de Santa Luzia/MA (peça 3, p. 23) .
29.3.	Em 19/3/2011 foi realizada pela Caixa a terceira visita técnica constatando-se que não houve evolução dos serviços e que as obras estavam paralisadas. Posteriormente, em setembro de 2013, a Caixa providenciou uma supervisão técnica evidenciando não foram executados os serviços do reservatório, resultando em glosa no valor de R$ 225.158,29.
29.4.	Portanto, não há excludentes de ilicitude, de culpabilidade e de punibilidade. É razoável supor que a responsável tinha consciência da ilicitude de sua conduta. Era exigível conduta diversa da praticada. Esperava-se que a empresa construísse o Reservatório de água previsto no Contrato de Repasse 233.328-63/2007, para fazer jus ao recebimento da quantia de R$ 225.158,29 do Município de Santa Luzia/MA, relativamente àquelas obras que, segundo a Caixa, não foram realizadas.	
29.5.	Nesse cenário, a sociedade empresária deve ser considerada revel nos termos do art. 12, §3º, da Lei 8.443/1992, devendo suas contas serem julgadas irregulares, em débito, e apenado com a multa prevista no art. 57 da Lei 8.443/1992.
Alegações de defesa do Sr.	Veronildo Tavares dos Santos, prefeito do Município de Santa Luzia/MA (gestões 2005/2008 e 2013/2016) .
Argumentos
Preliminar - Prescrição da pretensão punitiva do TCU, segundo o mandado de segurança 35.294/DF, do Supremo Tribunal Federal (peça 19, p. 2) .
30.	 	Alega que não esteve no cargo de Prefeito do Município enquanto os repasses estavam sendo feitos, tendo-o ocupado pela primeira vez durante os anos de 2005 a 2008, e, pela segunda vez durante os anos de 2013 a 2016 (peça 19, p. 3) . Alega que a Tomada de Especial de Contas se encontra prescrita (dado o lapso temporal entre o possível fato gerador e o efetivo início do processo) , considerando que o contrato ocorreu no ano de 2007 e a pretensão punitiva do TCU é regulada pela Lei 9.873/1999, cujo prazo da prescrição punitiva é de 5 anos (peça 19, p. 5) .
Entendimento doutrinário e jurisprudencial acerca das contas iliquidáveis. Da impossibilidade de julgamento de mérito - do típico caso de contas iliquidáveis (peça 19, p. 14) .
31.	Alega que estas contas são iliquidáveis, uma vez que demasiadamente acentuado o lapso temporal entre a assinatura do contrato vergastado, em 2007, e a citação do requerido para apresentar alegações, em 2019 (peça 19, p. 14) . Alega que a notificação do defendente para apresentar documentação complementar, através de defesa técnica, se deu tão somente no ano 2019, ou seja, 12 (doze) anos após a assinatura do contrato de repasse (peça 19, p. 15) .
32.	Alega que sempre apresentou os documentos de prestação de contas solicitados. No que diz respeito aos documentos necessários à comprovação das despesas constatadas pelo corpo técnico, não há como lograr êxito por motivos comprovadamente alheios à sua vontade, porque as verbas relacionadas ao contrato de repasse não foram repassadas durante o exercício financeiro de sua administração  (peça 19, p. 3) , razão pela qual em vez de serem julgadas no mérito, as contas deverão ser julgadas iliquidáveis (peça 19, p. 17-18) , vez que o defendente está impossibilitado de juntar documentos que sequer dizem respeito a sua gestão (peça 19, p. 18) .
32.1.	Finaliza a defesa argumentando, com base nos princípios da ampla defesa e ao contraditório, do devido processo legal e duração razoável do processo, que seria descabido exigir-lhe documentação cuja existência sequer pode ser atestada, porquanto haja transcorrido mais de 12 (doze) anos de sua constituição (peça 19, p. 23) . Assim, a defesa requer o arquivamento desta TCE, ante a patente prescrição da pretensão punitiva do TCU, ou que sejam consideradas iliquidáveis nos termos do art. 20 da Lei 8.443/1992 (peça 19, p. 24) .
Análise das alegações de defesa do Sr.	 Veronildo Tavares dos Santos, prefeito do Município de Santa Luzia/MA (gestões 2005/2008 e 2013/2016) .
Sobre a prescrição da pretensão punitiva
33.	Vale assinalar, inicialmente, que o ajuste vigeu no período de 28/12/2007 a 30/9/2017 (item 4, retro) , com a entrega da prestação de contas prevista para até 60 dias do término da vigência, de acordo com a cláusula décima segunda do contrato de repasse, alterado pelo termo aditivo de 3/11/2014 (peça 2, p. 68) e alteração ex-officio publicada no DOU de 2/12/2016 (peça 3, p. 94) .
33.1.	Conforme Acórdão 1441/2016-TCU-Plenário, Relator: Benjamin Zymler, que uniformizou a jurisprudência acerca dessa questão, subordina-se ao prazo geral de prescrição indicado no art. 205 do Código Civil, que é de dez anos, contado da data de ocorrência da irregularidade sancionada, nos termos do art. 189 do Código Civil, sendo este prazo interrompido pelo ato que ordenar a citação, a audiência ou a oitiva do responsável. 
33.2.	No caso em exame, conforme consta na análise dos pressupostos de procedibilidade da IN/TCU 71/2012 Na instrução inicial (peça 4, p. 3, item 11) , não ocorreu a prescrição da pretensão punitiva, para efeito de aplicação de multas pecuniárias, uma vez que o Sr. Veronildo Tavares dos Santos foi prefeito na gestão 2013-2016, e o ajuste vigeu no período de 28/12/2007 a 30/9/2017, adentrando em sua administração, tendo o responsável sido notificado pela autoridade administrativa por meio do Ofício 1134/2014/SR/GIDUR/SL, de 1º/7/2014, com AR datado de 7/8/2014 (peça 2, p. 9-10) . Assim, seja considerando a contagem iniciada a partir de 1º/1/2013, quando assumiu o cargo de prefeito, seja contado a partir de 31/12/2016, final de seu governo, o prazo da prescrição punitiva de 10 anos não ocorreu, pois, na pior das hipóteses, o ato que ordenou a citação do responsável ocorreu em 25/10/2018 (peça 6) , antes, portanto, de 1º/1/2023.
Sobre a prescrição da tomada de contas especial
33.3.	Em atenção ao princípio da eventualidade, caso os argumentos da defesa visem, de fato, à prescrição da tomada de contas especial, importante transcrever os seguintes trechos do Voto do Ministro Substituto Augusto Sherman proferido no Acórdão 13.3792018-Primeira Câmara:
 (...) 
16. Relembro que, como recentemente destacado pelo ministro Vital do Rego, durante a relatoria que deu origem ao Acórdão 1449/2018-Plenário, a jurisprudência desta Corte de Contas e do Supremo Tribunal Federal (MS 26.210 e MS 27.309) encontram-se alinhadas no sentido de que as ações de ressarcimento movidas pelo Estado contra os agentes causadores de danos ao erário são imprescritíveis, conforme art. 37, § 5º, da Constituição Federal de 1988 e Súmula TCU 282.
17. Ressalto que o relatório precedente do referido acórdão registra que esse entendimento também foi referendado pelo STJ, em momentos distintos:
AGRAVO REGIMENTAL EM AGRAVO DE INSTRUMENTO. DIREITO ADMINISTRATIVO. LICITAÇÃO. AÇÃO CIVIL PÚBLICA. RESSARCIMENTO. TOMADA DE CONTAS. DANO AO ERÁRIO. IMPRESCRITIBILIDADE. AGRAVO IMPROVIDO. 1. A ação de ressarcimento dos prejuízos causados ao erário é imprescritível. Precedentes. 2. Agravo regimental improvido. (AgRg no Ag 1224532/SP, Rel. Ministro HAMILTON CARVALHIDO, PRIMEIRA TURMA, julgado em 03/02/2011, DJe 10/02/2011) 
ADMINISTRATIVO. TOMADA DE CONTAS ESPECIAL. DANO AO ERÁRIO. RESSARCIMENTO. IMPRESCRITIBILIDADE. MULTA. PRESCRIÇÃO QÜINQÜENAL. ART. 1º DA LEI 9.873/1999. INAPLICABILIDADE. 1. A pretensão de ressarcimento por prejuízo causado ao Erário é imprescritível. Por decorrência lógica, tampouco prescreve a Tomada de contas especial no que tange à identificação dos responsáveis por danos causados ao Erário e à determinação do ressarcimento do prejuízo apurado. Precedente do STF. (...) 4. Recursos Especiais parcialmente providos para afastar a prescrição relativamente ao ressarcimento por danos causados ao Erário. (REsp 894539 / PI, Rel. Ministro HERMAN BENJAMIN, SEGUNDA TURMA, julgado em 02/10/2007, DJe 14/05/2008) (grifos acrescidos) 
18. Portanto, não há como prosperar a alegação dos responsáveis de ocorrência de prescrição dos danos apurados.
Sobre a consideração das contas iliquidáveis.
33.4.		De acordo com o art. 20 da Lei 8.443/1992 (LOTCU) e, nessa linha o art. 211 do RITCU, as contas serão consideradas iliquidáveis quando caso fortuito ou de força maior, comprovadamente alheio à vontade do responsável, tornar materialmente impossível o julgamento de mérito a que se refere o art. 16 da referida Lei. Contudo, a jurisprudência desta Corte é forte no sentido de que o longo decurso de tempo para instauração da tomada de contas especial não é, por si só, razão suficiente para levar à presunção de prejuízo à ampla defesa e, por consequência, a se considerarem iliquidáveis as contas. Conforme salientado no item 33.2 retro, o responsável foi notificado pela autoridade administrativa acerca dos fatos tratados nesta TCE por meio do Ofício 1134/2014/SR/GIDUR/SL, de 1º/7/2014, com AR datado de 7/8/2014 (peça 2, p. 9-10) , portanto, antes de findar sua gestão 2013-2016. No mais, eventual impedimento à plenitude do exercício de defesa, ou mesmo dificuldade na sua realização, deve ser provado, cabendo à parte o ônus dessa evidenciação. Nesse sentido são vários julgados (v.g., Acórdão 139/2017-Plenário, Relator: Ministro Bruno Dantas; Acórdão 4372/2016-Segunda Câmara, Relator: Ministro Substituto André de Carvalho) , cabendo destaque para o seguinte trecho do Acórdão 10452/2016-Segunda Câmara (Relator: Ministro Marcos Bemquerer) :
14. No tocante à arguição de intempestividade na instauração desta Tomada de Contas Especial pelo concedente e, em decorrência, sobre a adução de prejudicialidade do exercício do contraditório e da ampla defesa das responsáveis, cabe registrar que a intempestividade na instauração de tomada de contas especial pelo concedente, além de não ensejar a nulidade do processo, não limita a competência do TCU, de estatura constitucional, de julgar as contas daqueles que derem causa a perda, extravio ou outra irregularidade de que resulte dano ao erário.
15. Nesse contexto, cabe ressaltar excerto do Voto condutor do Acórdão 4.372/2016-2ª Câmara, em que o Relator Ministro-Substituto André Luís de Carvalho, ao abordar a questão da inobservância do prazo regulamentar para instauração de TCE e seu reflexo no exercício do contraditório e da ampla defesa do gestor, assim se posicionou:
'14. É bem verdade que esses processos tardios carregam maior risco de comprometimento do julgamento de mérito, na medida em que o longo tempo transcorrido até a notificação dos responsáveis, seja na fase interna ou externa daquele tipo de processo, poderá configurar violação ao princípio da ampla defesa, a depender da análise das circunstâncias do caso concreto. Com a finalidade de minimizar esse risco, em atenção aos princípios da racionalidade administrativa e da economia processual - correlatos ao princípio constitucional da eficiência -, andou bem o Tribunal ao facultar à autoridade competente a dispensa de instauração de TCE em se verificando a hipótese vertente [dispensa no envio de TCE quando houver transcorrido prazo superior a dez anos entre a data de ocorrência do dano e a notificação do responsável, art. 6º, inciso II, da Instrução Normativa TCU 71/2012].
15. A conclusão por ofensa ao devido processo legal - especificamente ao princípio da ampla defesa - em face do lapso superior a dez anos não prescinde, portanto, do exame detido da situação concreta. Somente o decurso de tempo não pode levar à presunção de prejuízo àquele valioso princípio e, por consequência, a se considerarem iliquidáveis as contas ou mesmo à extinção do processo sem julgamento de mérito. Com efeito, eventual impedimento à plenitude do exercício de defesa, ou mesmo dificuldade na sua realização, deve vir acompanhado de prova, cabendo à parte o ônus dessa evidenciação.'
33.5.	Assim, o tempo decorrido entre a assinatura do contrato de repasse, em 2007, e a citação do requerido para apresentar alegações, em 2019 (item 31, retro) não serve de argumento, ou de referência, que impede o julgamento de suas contas. Tampouco, socorre o defendente o fato de os recursos federais, terem sido repassados mediante ordens bancárias entre 7/5/2009 e 19/1/2010 fora do período de sua gestão (peça 19, p. 3) .
33.6.	Isso porque o Sr. Veronildo Tavares dos Santos assumiu o cargo de prefeito na gestão 2013-2016, sendo que a partir de 1º/1/2013 (período inferior a 7 anos) , em função do princípio da continuidade administrativa, cabia a ele as retomar as obras objeto do Contrato de Repasse 233.328-63/2007, não se vislumbrando que o responsável tenha demonstrado que em sua administração aconteceram casos fortuitos ou de força maior que o impedissem dar continuidade e concluísse o empreendimento. Nessa linha seguiram diversos julgados desta Corte, dentre eles: 
	Acórdão 6363/2017-Segunda Câmara (Relator: Ministro Substituto Marcos Bemquerer) 
Enunciado
Fica caracterizada a responsabilidade do prefeito sucessor quando, com recursos garantidos para tal, não retomar obra iniciada e não acabada pelo seu antecessor, por implicar desperdício de recursos públicos e contrariar o princípio da continuidade administrativa.
Acórdão 10968/2015-Segunda Câmara (Relatora: Ministra Ana Arraes) 
Enunciado
Fica caracterizada a responsabilidade do prefeito sucessor por omissão quando, com recursos garantidos para tal, não retomar obra iniciada e não acabada pelo seu antecessor, por implicar desperdício de recursos públicos e contrariar o princípio da continuidade administrativa.
Acórdão 2295/2014-Plenário (Relator: Ministro Raimundo Carreiro) 
Enunciado
A inutilidade do objeto conveniado decorrente da inércia administrativa do gestor sucessor atrai para esse a responsabilidade pelo prejuízo ao erário e afasta a do antecessor. O gestor sucessor tem obrigação de encerrar a execução de empreendimento iniciado na gestão anterior, em respeito ao princípio da continuidade administrativa.
33.7.	Tem-se, dessa forma, que suas contas foram maculadas pelos seguintes fatos verificados no período de sua gestão (2013-2016) em relação ao Contrato de Repasse 233.328-63/2007:
33.7.1.	Na Meta 1: Unidades habitacionais - das 207 unidades residenciais previstas, a Caixa registrou a execução de 82 casas e a não construção de 125 unidades. Das executadas, 12 residências não foram concluídas, sem condições de uso por parte dos beneficiários (item 22, retro) , conforme nomes e endereços de beneficiários abaixo identificados, causando o prejuízo de R$ 156.000,00:
	Item 
	Beneficiário
	Endereço

	02
	Maria do Socorro Moreira
	BR-222

	23
	José Domingos dos Santos
	Rua do Apuá

	81
	Raimundo da Silva Machado
	Rua da Quadra

	91
	Antônio Cleiton Souza
	Rua da Quadra

	95
	Maria O. Reis de Sousa
	Rua da Quadra

	99
	Maria R. das Chagas Santos
	Rua da Quadra

	123	
	Cleres Pereira dos Santos
	Rua das Flores

	134
	Maria Nilza da Conceição da Silva
	Rua Barenga

	153
	Francisco das Chagas Paes da Costa
	Rua do Comercio

	163
	Iranilde Silva Bastos 
	Rua do Sol

	166
	Valdene
	Rua do Sol

	190
	Antônio Carvalho Xavier Viana
	Rua Vila Braide

33.7.2.	Sobre a irregularidade que ensejou a audiência do responsável, qual seja, a  não retomada e não conclusão das obras do Contrato de Repasse 233.328-63/2007, iniciadas e não concluídas pelos seus antecessores (item 11.2, retro) , verifica-se que o ex-prefeito não deu continuidade e não concluiu a construção de 12 unidades habitacionais, no valor de R$ 156.000,00, considerando que de acordo com o Relatório de acompanhamento de Engenharia - RAE, datado de 6/12/2013 (peça 3, p. 1-2) e com a Planilha de Levantamento de Serviços (PLS) do 	RAE, datado de 6/12/2013 (peça 3, p. 3, 12-13) , das 207 unidades residenciais previstas, a Caixa registrou a execução de 82 casas e a não construção de 125 unidades. Das executadas, 12 residências não foram concluídas, portanto, sem condições de habitabilidade por parte dos beneficiários.
33.7.3.	Também durante sua gestão, o responsável não deu continuidade e não concluiu a creche (Meta 2) prevista no Contrato de Repasse 233.328-63/2007, iniciada na gestão do ex-prefeito llzemar Oliveira Dutra, tendo em vista que no Relatório de acompanhamento de Engenharia - RAE, datado de 6/12/2013 (peça 3, p. 1-2) , a Caixa registrou que houve involução devido ao abandono da obra e consequente tombamento das alvenarias. Dessa forma, perdeu-se o montante de R$ 107.488,29 que já havia sido aplicado na construção da creche, pois devido ao abandono da obra as alvenarias erguidas tombaram, sem serventia para os beneficiários.
33.8.	Portanto, não merecem prosperar os argumentos da defesa, visto não existirem hipóteses plausíveis para se considerarem as suas contas iliquidáveis, ou ser beneficiado pelo instituto da prescrição, levando-se em conta que o fato gerador das irregularidades a ele atribuídas tem como marco o início de sua gestão em 2013, quando, ao assumir o cargo de prefeito, deveria ter adotado as medidas tendente a dar prosseguimento às obras iniciadas pelos seus antecessores, concluí-las, ou os denunciado perante os órgãos competentes, visando o resguardo dos recursos públicos e a elisão de sua responsabilidade. 
33.9.	Destarte, o responsável não apresentou alegações de defesa e razões de justificativas suficientes para afastar as irregularidades e respectivas condutas, considerando que na sua gestão (2013-2016) , não reiniciou e não concluiu as obras do Contrato de Repasse 233.328-63/2007, iniciadas pelos seus antecessores, permitindo a ocorrência de desperdício de dinheiro público em razão de obras inacabadas, sem operacionalidade e serventia para os munícipes de Santa Luzia/MA. O responsável dispôs de 4 anos em sua gestão (2013/2016) para retomar as obras e concluí-las. Na impossibilidade de fazê-lo deveria ter adotado as medidas visando resguardar os cofres públicos.
33.10.	Enfim, não há excludentes de ilicitude, de culpabilidade e de punibilidade. É razoável supor que o responsável tinha consciência da ilicitude de sua conduta e era exigível conduta diversa da praticada, conforme explicitado no item 33.9 retro. 	Nesse contexto, suas contas devem ser julgadas irregulares, em débito, e apenado com a multa prevista no art. 57 da Lei 8.443/1992.
Prescrição da Pretensão Punitiva
34.	Vale ressaltar que a pretensão punitiva do TCU, conforme Acórdão 1441/2016-TCU-Plenário, Relator: Benjamin Zymler, que uniformizou a jurisprudência acerca dessa questão, subordina-se ao prazo geral de prescrição indicado no art. 205 do Código Civil, que é de dez anos, contado da data de ocorrência da irregularidade sancionada, nos termos do art. 189 do Código Civil, sendo este prazo interrompido pelo ato que ordenar a citação, a audiência ou a oitiva do responsável. No caso em exame, não ocorreu a prescrição, uma vez que a última parcela da União no valor de R$ 658.682,00 foi desbloqueada em 27/5/2011, cuja prestação de contas não foi aprovada (item 3, retro) , e o ato de ordenação das citações ocorreu em 23/2/2017 (peça 4) .
Análise dos requisitos da boa-fé
35.	Em se tratando de processo em que a parte interessada não se manifestou acerca das irregularidades imputadas, não há elementos para que se possa efetivamente aferir e reconhecer a ocorrência de boa-fé na conduta dos responsáveis, podendo este Tribunal, desde logo, proferir o julgamento de mérito pela irregularidade das contas, conforme nos termos dos §§ 2º e 6º do art. 202 do Regimento Interno do TCU. (Acórdãos 2.064/2011-TCU-1ª Câmara, relator: Ubiratan Aguiar) , 6.182/2011-TCU-1ª Câmara, relator: Weber de Oliveira) , 4.072/2010-TCU-1ª Câmara, Relator: Valmir Campelo) , 1.189/2009-TCU-1ª Câmara, Relator: Marcos Bemquerer) , 731/2008-TCU-Plenário, Relator: Aroldo Cedraz) .
36.	Também a defesa do Sr. Veronildo Tavares dos Santos não conta com elementos suficientes para demonstrar a boa-fé na sua conduta. Dessa forma, as contas dos Srs. Veronildo Tavares dos Santos (gestões 2005/2008 e 2013/2016) e Márcio Leandro Antezana Rodrigues (gestão9/2009 a 12/2012) , ex-prefeitos do Município de Santa Luzia/MA, e da sociedade empresária Consulplan Consultoria e Planejamento Ltda. (CNPJ 01.943.184/0001-96) , devem ser julgadas irregulares, condenados aos débitos apurados, bem como aplicando-se a cada responsável, individualmente, as multas previstas no art. 57 e no art. 58, inciso I, da Lei 8.443/1992.
CONCLUSÃO
37.	Na fase interna definiu-se inicialmente a responsabilidade dos Srs. Veronildo Tavares dos Santos (Gestões: 2005-2008 e 2013-2016) , Ilzemar Oliveira Dutra (CPF (Gestão: 1/2009 a 9/2009) e Márcio Leandro Antezana Rodrigues (Gestão: 9/2009 a 12/2012) , ex-prefeitos do Município de Santa Luzia/MA, em razão da execução parcial do objeto do Contrato de Repasse 233.328-63/2007 (peça 2, p. 60-66) , celebrado com o Ministério das Cidades, tendo por objeto a transferência de recursos financeiros da União para a produção habitacional, execução de infraestrutura urbana e regularização fundiária no município (item 1, retro) .
38.	No âmbito desta Secretaria os Srs. Márcio Leandro Antezana Rodrigues (gestão9/2009 a 12/2012) e Veronildo Tavares dos Santos (gestões 2005/2008 e 2013/2016) , ex-prefeitos do Município de Santa Luzia/MA e a Consulplan Consultoria e Planejamento Ltda. (CNPJ 01.943.184/0001-96)  foram responsabilizados e compelidos a apresentarem alegações de defesa acerca das irregularidades, condutas e débitos a eles atribuídos (item 11, retro) .
39.	O Sr. Márcio Leandro Antezana Rodrigues e a Consulplan Consultoria e Planejamento Ltda. não apresentaram alegações de defesa e não recolheram os débitos a eles atribuídos, colocando-se na condição de revéis, devendo-se dar prosseguimento ao processo nos termos do art. 12, §3º, da Lei 8.443/1992.  
40.	O Sr. Veronildo Tavares dos Santos apresentou alegações de defesa insuficientes para elidir as irregularidades e condutas que maculam suas contas, não obtendo, assim, êxito em afastar o débito a ele atribuído.
41.	Dessa forma, as contas dos Srs. Veronildo Tavares dos Santos (gestões 2005/2008 e 2013/2016) e Márcio Leandro Antezana Rodrigues (gestão9/2009 a 12/2012) , ex-prefeitos do Município de Santa Luzia/MA, e da sociedade empresária Consulplan Consultoria e Planejamento Ltda. (CNPJ 01.943.184/0001-96) , devem ser julgadas irregulares, condenados aos débitos apurados, bem como aplicando-se a cada responsável, individualmente, as multas previstas no art. 57 da Lei 8.443/1992 (item 36, retro) .
PROPOSTA DE ENCAMINHAMENTO
42.	Diante do exposto, submetem-se os autos à consideração superior, propondo:
42.1. 	Com fulcro no art. 12, § 3º, da Lei 8.443, de 16 de julho de 1992, considerar revéis o Sr. Márcio Leandro Antezana Rodrigues, prefeito do Município de Santa Luzia/MA (gestão 9/2009 a 12/2012) e a Consulplan Consultoria e Planejamento Ltda. (CNPJ 01.943.184/0001-96) .
42.2.	Rejeitar as alegações de defesa e razões de justificativas do Sr. Veronildo Tavares dos Santos, prefeito do Município de Santa Luzia/MA (gestões 2005/2008 e 2013/2016) .
42.3. 	Com fundamento nos termos dos artigos 1º, inciso I, 16, inciso III, alínea 'c', e 19, caput, da Lei nº 8.443/1992, e com arts. 1º, inciso I, 209, inciso III, 210 e 214, inciso III, do Regimento Interno/TCU, julgar irregulares as contas dos Srs. Veronildo Tavares dos Santos (CPF XXX.114.833-XX) e Márcio Leandro Antezana Rodrigues (CPF XXX.253.093-XX) , ex-prefeitos do Município de Santa Luzia/MA, e da Consulplan Consultoria e Planejamento Ltda. (CNPJ 01.943.184/0001-96) , condenando-os ao pagamento das quantias abaixo especificadas, com a fixação do prazo de 15 (quinze) dias para que comprovem perante este Tribunal, em respeito ao artigo 214, inciso III, alínea 'a', do Regimento Interno do TCU, o recolhimento das dívidas aos cofres do Tesouro Nacional, atualizadas monetariamente e acrescidas de juros de mora calculados a partir da data discriminada, até a data do recolhimento, abatendo-se na oportunidade a monta eventualmente ressarcida, conforme o disposto no enunciado da Súmula/TCU 128, na forma da legislação em vigor:
	Débitos:
	Débitos atribuído aos Srs. Márcio Leandro Antezana Rodrigues (CPF XXX.253.093-XX) e Veronildo Tavares dos Santos (CPF XXX.114.833-XX) , ex-prefeitos do Município de Santa Luzia/MA:
	Valor original (R$) 
	Data da ocorrência

	156.000,00
	14/7/2011

	107.511,35
	14/7/2011

	Débito atribuído ao Sr. Márcio Leandro Antezana Rodrigues (CPF XXX.253.093-XX) , e à sociedade empresária Consulplan Consultoria e Planejamento Ltda. (CNPJ 01.943.184/0001-96) .
	Valor original (R$) 
	Data da ocorrência

	225.158,29
	17/9/2011

42.4.	Aplicar individualmente, com fundamento no artigo 57 da Lei 8.443/1992 c/c o artigo 267 do Regimento Interno do TCU, multa aos Srs. Veronildo Tavares dos Santos (CPF XXX.114.833-XX) e Márcio Leandro Antezana Rodrigues (CPF XXX.253.093-XX) , ex-prefeitos do Município de Santa Luzia/MA, e à Consulplan Consultoria e Planejamento Ltda. (CNPJ 01.943.184/0001-96) , proporcionalmente ao débito que cometeram, fixando o prazo de 15 (quinze) dias, a partir da notificação, para que, nos termos do artigo 214, inciso III, alínea 'a', do Regimento Interno do TCU, comprovem perante este Tribunal o recolhimento aos cofres do Tesouro Nacional do valor atualizado monetariamente desde a data do acórdão até a do efetivo recolhimento, se for pago após o vencimento, na forma da legislação em vigor.
42.5.	Autorizar, desde logo, nos termos do art. 28, inciso II, da Lei 8.443, de 1992, a cobrança judicial das dívidas, caso não atendidas às notificações. 
42.6.	Autorizar, desde logo, o pagamento das dívidas mencionadas nos subitens anteriores, caso solicitado, em até 36 parcelas mensais e consecutivas, nos termos do art. 26 da Lei 8.443, de 1992 c/c o art. 217 do Regimento Interno - TCU, de 2011, fixando aos devedores o prazo de quinze dias, a contar do recebimento da notificação, para comprovarem perante o Tribunal o recolhimento da primeira parcela e de trinta dias, a contar da parcela anterior, para comprovarem o recolhimento das demais parcelas, devendo incidir sobre cada valor mensal, os encargos legais devidos (débito: juros de mora e atualização monetária; multa: atualização monetária) , na forma prevista na legislação em vigor. 
42.7.	Remeter cópia do acórdão que vier a ser prolatado pelo Tribunal ao Procurador-Chefe da Procuradoria da República do Maranhão/MA, nos termos do art. 209, § 7º, do Regimento Interno/TCU, para ajuizamento das ações cabíveis, informando-lhe que o inteiro teor da deliberação pode ser consultado no endereço http://www.tcu.gov.br/acordaos. 
42.8.	Enviar cópia do Acórdão que vier a ser proferido à Caixa Econômica Federal e aos responsáveis, para ciência, informando que a presente deliberação, acompanhada do Relatório e do Voto que a fundamenta, está disponível para a consulta no endereço www.tcu.gov.br/acordaos, além de esclarecer que, caso requerido, o TCU poderá fornecer sem custos as correspondentes cópias, de forma impressa."
II - PARECER DO MP/TCU
"Trata-se de tomada de contas especial instaurada pela Caixa Econômica Federal (Caixa) em desfavor dos ex-prefeitos do Município de Santa Luzia/MA, Senhores Veronildo Tavares dos Santos (gestões: 2005-2008 e 2013-2016) , Ilzemar Oliveira Dutra (gestão: 1/2009 a 9/2009) e Márcio Leandro Antezana Rodrigues (gestão: 9/2009 a 12/2012) , em razão da inexecução parcial do Contrato de Repasse 233.328-63/2007 (peça 2, p. 60-66) , celebrado com o Ministério das Cidades, tendo por objeto a transferência de recursos financeiros da União para a produção habitacional, execução de infraestrutura urbana e regularização fundiária no município, que vigeu até 30/9/2017 (peça 22, p. 1-2) .
Em relação a cada um dos responsáveis, a instrução, ao analisar as alegações defesas apresentadas, conclui que:
	a) Ao Senhor Ilzemar Oliveira Dutra (gestão: 1/2009 a 9/2009) , não deve ser imputado qualquer débito (nem chegou a ser citado) , pois em sua curta gestão apenas foram iniciadas as obras da creche (peça 22, p. 12) , e foram concluídas e pagas 70 casas (peça 04, p. 06) . Não há qualquer proposta de encaminhamento em relação a este responsável.
	b) Ao Senhor Márcio Leandro Antezana Rodrigues (gestão 9/2009 a 12/2012) , aplicar-lhe os efeitos da revelia em relação à não continuidade (abandono) e não conclusão da construção, embora houvesse tido tempo e recursos para fazê-lo, de 125 das 207 unidades habitacionais previstas, de 12 unidades habitacionais inabitáveis (prejuízo de R$ 156.000,00, em 14/07/2011) e de uma creche (além da degradação da parte já construída desta última, com prejuízo de R$ 107.511,35, em 14/07/2011) . Além dessas, houve o pagamento de uma obra não executada, o reservatório de água, no valor de R$ 225.158,29, em 17/9/2011, caracterizando desvio de recursos.
	c) Ao Senhor Veronildo Tavares dos Santos (gestões 2005/2008 e 2013/2016) , não acolher suas alegações de defesa em relação à não continuidade (abandono) e não conclusão da construção, embora houvesse tido tempo e recursos para fazê-lo, de 125 das 207 unidades habitacionais previstas, de 12 unidades habitacionais inabitáveis (prejuízo de R$ 156.000,00, em 14/07/2011) e de uma creche (além da degradação da parte já construída desta última, com prejuízo de R$ 107.511,35, em 14/07/2011 - peça 22, p. 18) .
	d) À empresa Consulplan Consultoria e Planejamento Ltda. (CNPJ 01.943.184/0001-96) , aplicar-lhe a revelia em relação ao recebimento de R$ R$ 225.158,29, em 17/9/2011, por obra não executada do reservatório de água, caracterizando desvio de recursos (peça 4, p. 15) .
Desde logo, esta representante do Ministério Público de Contas, data vênia, manifesta-se em desacordo com as análises da unidade técnica em relação à responsabilização do Senhor Ilzemar Oliveira Dutra, sem prejuízo de também se manifestar quanto à alegada prescrição do débito, aos débitos imputados, e quanto ao correto enquadramento das irregularidades cometidas pelo Senhor Márcio Leandro Antezana Rodrigues e pela empresa Consulplan.
Sobre este aspecto, a instrução encaminhou proposta de julgamento pela irregularidade das contas dos responsáveis, enquadrando-os todos na alínea 'c', do inciso III, do art. 16 da Lei n.º 8.443/92, isto é, por 'dano ao Erário decorrente de ato de gestão ilegítimo ao antieconômico' (peça 22, p. 21) .
Embora todos tenham incorrido nessa conduta, não se pode olvidar que os atos perpetrados pelo Senhor Márcio Leandro Antezana Rodrigues e pela empresa Consulplan Consultoria e Planejamento Ltda também se configuram desvio de recursos, com possibilidade de repercussões diversas, inclusive nas esferas penal e civil, por se caracterizarem atos dolosos, enquadráveis na alínea 'd' do mesmo inciso III, do art. 16 da Lei n.º 8.443/92.
No mesmo sentido desse desvio de recurso, pode-se verificar que o Senhor Ilzemar Oliveira Dutra efetuou pagamento referente a setenta casas concluídas (peça 4, p. 6, item 18.4) . No entanto, na Manifestação de Engenharia da Caixa, de 29/11/2013 (peça 3, p. 8-11 citado na peça 4, p. 4, item 16.1) , verificou-se que foram entregues apenas 60 casas completas.
Daí se pode concluir que, já em 2009, quando do primeiro pagamento, havia um débito equivalente a 10 casas, cerca de R$ 130.000,00, referentes a setembro de 2009, sob a responsabilidade desse gestor.
Vale ressalvar que, embora tal fato, a princípio, ensejasse a citação do Senhor Ilzemar Oliveira Dutra, transcorridos mais de 10 anos da sua ocorrência, há de se ponderar a existência de óbice procedimental, nos termos do art. 19 c/c art. 6.º, inciso II, ambos da IN-TCU 71/2012, e de prejuízo ao exercício da ampla defesa e do contraditório ao responsável, de modo a macular os pressupostos de constituição e de desenvolvimento válido e regular do processo, razão pela qual se propõe sua exclusão da relação processual (Acórdão n.º 3.778/2018-TCU-2,ª Câmara, Relator Min. JOSÉ MÚCIO MONTEIRO; Acórdão n.º 1.016/2018-TCU-1.ª Câmara, Relator Min. AUGUSTO SHERMAN; Acórdão n.º 461/2017-TCU-1.ª Câmara, Relator Min. WALTON ALENCAR RODRIGUES) .
Da relação das casas não concluídas pelo Senhor Márcio Leandro Antezana Rodrigues nem pelo Senhor Veronildo Tavares dos Santos (peça 22, p. 4) , seis dessas unidades já faziam parte da lista cujo pagamento indevido deveria ter sido atribuído ao Senhor Ilzemar Oliveira Dutra (peça 4, p. 5, parágrafo 18.3, item 08, 23, 91, 123, 134 e 166) , razão pela qual deve-se excluir o valor referente a estas unidades (R$ 78.000,00) dos débitos àqueles imputados (R$ 156.000,00) , reduzindo-se o débito para R$ 78.000,00 (valor histórico) .
Relativamente à alegação do responsável sobre a ocorrência de prescrição, a Unidade Técnica defende, quanto ao débito, em suma, que deva ser aplicada a jurisprudência atual do Tribunal, consolidada na Súmula 282/TCU, no sentido de que as ações de ressarcimento movidas pelo Estado contra os agentes causadores de danos ao erário são imprescritíveis, haja vista o disposto no art. 37, § 5.º, da Constituição Federal, e, no que tange à aplicação de sanções, deva ser observado o incidente de uniformização de jurisprudência apreciado pelo Acórdão 1441/2016-TCU-Plenário, que adotou o prazo geral de prescrição indicado no art. 205 do Código Civil (peça 22, p. 16) .
Ocorre, contudo, que a matéria foi objeto de repercussão geral admitida pelo Supremo Tribunal Federal no Recurso Extraordinário 636.886 (tema 899) . A decisão do julgamento foi publicada em 20/4/2020, enunciando-se a tese de que 'é prescritível a pretensão de ressarcimento ao erário fundada em decisão de Tribunal de Contas'.
Diante deste novo cenário, deve ser analisada a arguição de prescrição suscitada pelos responsáveis em sua defesa, levando-se em conta o recente pronunciamento do STF, com o fim de verificar a aplicação, à hipótese dos autos, do novo entendimento firmado sobre o sentido e alcance do art. 37, § 5.º, da Constituição.
Prescritibilidade da pretensão reparatória fundada em decisão do Tribunal de Contas
Como mencionado, a matéria foi objeto de repercussão geral admitida pelo Supremo Tribunal Federal no Recurso Extraordinário 636.886 (tema 899) . Por ocasião do julgamento do RE, foi fixado o entendimento de que 'é prescritível a pretensão de ressarcimento ao erário fundada em decisão de Tribunal de Contas'.
Para melhor compreensão do alcance dessa tese, cumpre transcrever trecho do voto condutor daquele julgamento, da lavra do Ministro Relator Alexandre de Moraes:
'Em conclusão, nos termos das fundamentações e decisões Plenárias do SUPREMO TRIBUNAL FEDERAL, somente são imprescritíveis as ações de ressarcimento ao erário fundadas na prática de ato de improbidade administrativa doloso tipificado na Lei de Improbidade Administrativa Lei 8.429/1992 (TEMA 897) . Em relação a todos os demais atos ilícitos, inclusive àqueles atentatórios à probidade da administração não dolosos e aos anteriores à edição da Lei 8.429/1992, aplica-se o TEMA 666, sendo prescritível a ação de reparação de danos à Fazenda Pública. 
Entendo que, as razões que levaram a maioria da CORTE a estabelecer excepcional hipótese de imprescritibilidade, no tema 897, não estão presentes em relação as decisões do Tribunal de Contas que resultem imputação de débito ou multa, e, que, nos termos do §3º, do artigo 71 da CF, tem eficácia de título executivo; sendo, portanto, prescritível a pretensão de ressarcimento ao erário fundada nessas decisões; uma vez que, (a) a Corte de Contas, em momento algum, analisa a existência ou não de ato doloso de improbidade administrativa; (b) não há decisão judicial caracterizando a existência de ato ilícito doloso, inexistindo contraditório e ampla defesa plenos, pois não é possível ao imputado defender-se no sentido da ausência de elemento subjetivo.
Ressalte-se, ainda, que, com base nas decisões do Tribunal de Contas, paralelamente à ação de execução, será possível o ajuizamento de ação civil de improbidade administrativa para, garantido o devido processo legal, ampla defesa e contraditório, eventualmente, condenar-se o imputado, inclusive a ressarcimento ao erário, que, nos termos da tese fixada no TEMA 897, será imprescritível.'
Não resta dúvida, portanto, que o STF sedimentou o entendimento de que são prescritíveis as pretensões de ressarcimento fundadas em decisões do TCU, excepcionando apenas aquelas ações que configurem atos de improbidade administrativa dolosos tipificados na Lei n.º 8.429/92.
Prescritibilidade das pretensões ressarcitória e executória
Embora a controvérsia dirimida no RE 636.886 tenha sido circunscrita à prescrição ocorrida no curso da execução, quando o dano ao erário já havia sido objeto de acertamento, materializado em acórdão condenatório proferido pelo TCU, é necessário considerar as razões essenciais da decisão, para identificar seus reflexos também no que diz respeito à prescrição condenatória.
Observa-se que, para resolver a lide, o STF concluiu que a ressalva constante da parte final do art. 37, § 5.º, da Constituição Federal ('ressalvadas as respectivas ações de ressarcimento') não criou uma hipótese de imprescritibilidade apta a alcançar as decisões dos Tribunais de Contas. É o que se depreende do seguinte trecho do Voto do Ministro Alexandre de Moraes:
'A ressalva que permaneceu no § 5º do art. 37 da CF (ressalvadas as respectivas ações de ressarcimento) , mesmo após a retirada da expressão QUE SERÃO IMPRESCRITÍVEIS [expressão excluída por emenda do Plenário quando da apresentação do Projeto de Constituição da Comissão de Sistematização], teve por finalidade evitar, principalmente, uma anomia em relação à possibilidade de ressarcimento ao erário em face de responsabilização pela prática de eventuais atos ilícitos, enquanto ainda não tipificados pela lei exigida no § 4º do art. 37 da CF como atos de improbidade administrativa. 
A ressalva prevista no § 5º do art. 37 da CF não pretendeu estabelecer uma exceção implícita de imprescritibilidade, mas obrigar constitucionalmente a recepção das normas legais definidoras dos instrumentos processuais e dos prazos prescricionais para as ações de ressarcimento do erário, inclusive referentes a condutas ímprobas, mesmo antes da tipificação legal de elementares do denominado ato de improbidade (Decreto 20.910/1932, Lei 3.164/1957, Lei 3.502/1958, Lei 4.717/1965, Lei 7.347/1985, Decreto-Lei 2.300/1986) ; mantendo, dessa maneira, até a edição da futura lei e para todos os atos pretéritos, a ampla possibilidade de ajuizamentos de ações de ressarcimento.' 
Ocorre que, no curso do processo perante o TCU, a proteção do art. 37, § 5.º, da CF, era a fonte utilizada na defesa da imprescritibilidade tanto na fase condenatória como no curso da execução dos títulos extrajudiciais consubstanciados nos seus acórdãos.
Nesse diapasão, é forçoso concluir que também é prescritível a pretensão de ressarcimento exercida pelo TCU com o fim de apurar a ocorrência de prejuízo ao erário e condenar o agente que lhe deu causa. Essa conclusão resulta das razões de decidir utilizadas no aludido precedente da Corte Suprema, que delimitaram o sentido e o alcance da ressalva contida no art. 37, § 5.º, da Constituição Federal.
Regras prescricionais aplicáveis
Na situação específica do RE 636.886, que tratou da prescrição da pretensão ressarcitória na fase de execução de julgado do TCU, o STF aplicou as regras de prescrição contidas na Lei de Execução Fiscal (conjugada com os dispositivos pertinentes do Código Tributário Nacional) .
As regras da Lei de Execução Fiscal, no entanto, não se prestam a disciplinar a prescrição da pretensão reparatória do TCU na fase anterior à formação do respectivo título executivo extrajudicial consubstanciado em seu acórdão condenatório.
Ocorre que não há norma legal específica que discipline a prescrição no processo de controle externo, o que faz necessária a utilização da analogia para suprir essa lacuna, buscando-se um sistema normativo já existente que seja mais compatível com as atividades de identificação de dano e de imputação de responsabilidades levadas a efeito pelo TCU.
Aqui defendemos que deva ser aplicado o mesmo marco normativo prescricional tanto para a pretensão punitiva do Tribunal quanto para a sua pretensão de ressarcimento do dano ao erário. Isso se justifica na medida em que o instituto da prescrição busca indicar se ainda é possível ao tribunal de contas exercer a apuração e julgamento dos fatos, independentemente do desfecho do processo (imputação de débito ou aplicação de sanções) . Ademais, a fixação de um prazo prescricional também objetiva não comprometer a possibilidade de defesa do responsável. E sua defesa normalmente se refere aos fatos que lhe são atribuídos, independentemente se, após a apuração, as consequências da responsabilidade se situem no âmbito do ressarcimento ou da sanção.
Cabe pontuar que houve ampla discussão acerca da prescrição da pretensão punitiva no Tribunal, que culminou com a adoção do prazo de dez anos do Código Civil (Acórdão 1441/2016-TCU-Plenário) , em detrimento do regime de prescrição quinquenal da Lei n.º 9.873/1999, o qual então nos parecia mais adequado, conforme expusemos detalhadamente em manifestação exarada nos autos do TC Processo 020.635/2004-9.
Naquela oportunidade, já não vislumbrávamos fundamentos jurídicos sólidos para a adoção do Código Civil como referencial analógico a ser utilizado pelo Tribunal de Contas da União em matéria de prescrição, senão apenas uma aparente escolha conservadora pelo prazo mais dilatado para o exercício da jurisdição de Controle Externo.
Parecia-nos que a opção pelo prazo prescricional quinquenal previsto na Lei n.º 9.873/1999 era a mais consentânea com o Controle Externo, por dispor expressamente sobre o exercício da ação punitiva pela Administração Pública Federal, direta e indireta, como também por prever o lustro como o prazo para o perecimento do direito de agir da Administração Pública.
Com efeito, embora o controle externo não seja exercido com respaldo no poder de polícia mencionado no art. 1.º do diploma legal supra, a atuação punitiva de ambos apresenta mais similaridades do que diferenças, autorizando o uso da analogia. Uma das semelhanças é a  inexistência de partes em ambos os processos administrativos, tanto o punitivo derivado do poder de polícia quanto aquele exercido pelo TCU, nos quais, também, o órgão estatal exerce independentemente de provocação de outrem o direito de perseguir e de punir (jus persequendi e jus puniendi) , aproximando as duas esferas de atuação sobremaneira.
Ademais, observávamos que a Lei n.º 9.873/1999 disciplinava a prescrição em sua integralidade, estabelecendo um prazo geral de 5 anos, incidente sobre todo e qualquer fato que enseja a pretensão punitiva da União, havendo disposições sobre termo inicial de contagem do prazo, interrupção e suspensão, o que tornava desnecessário lançar mão de outros marcos normativos para suprir novas lacunas.
De fato, a previsão da prescrição intercorrente se afigura medida harmônica com o exercício do Controle Externo, como forma de evitar que a inércia e morosidade do Poder Público se estendam indefinidamente, constituindo importante instrumento de segurança jurídica e de estabilidade das relações jurídicas, que recomendava a integração analógica por meio da Lei n.º 9.873/1999.
De todo modo, o Tribunal perfilhou entendimento diverso, tendo uniformizado sua jurisprudência quanto à prescrição da pretensão punitiva com a adoção do prazo decenal geral do Código Civil (Acórdão 1441/2016-TCU-Plenário) .
No entanto, entendemos que, com o recente reconhecimento da prescritibilidade do débito pelo STF, faz-se necessário revisitar toda a matéria.
Em situações que versavam sobre sanções aplicadas pelo TCU, a prescrição foi discutida pelo STF em julgamentos posteriores ao Acórdão 1441/2016-TCU-Plenário. Houve decisões colegiadas de ambas as turmas do STF no sentido de que a pretensão punitiva no processo de controle externo é regida pela Lei 9.873/1999 (1.ª Turma: MS 32.201, DJe-173, 4/8/2017; 2.ª Turma: MS 35.512-AgR, DJe-135, 19/6/2019 e MS 36.067, DJe-234, 28/10/2019) .
A matéria foi objeto de detalhada análise no MS 32.201. Nesse julgamento, após examinar os fundamentos do Acórdão 1441/2016-TCU-Plenário, o STF manifestou-se em sentido diverso, nos termos da seguinte ementa: 
'Direito administrativo. Mandado de segurança. Multas aplicadas pelo TCU. Prescrição da pretensão punitiva. Exame de legalidade. 
A prescrição da pretensão punitiva do TCU é regulada integralmente pela Lei nº 9.873/1999, seja em razão da interpretação correta e da aplicação direta desta lei, seja por analogia. (...) .' 
O critério utilizado pelo STF no exame da prescrição punitiva pode ter aplicação mais ampla, para ser utilizado como fonte de integração também no que diz respeito à pretensão reparatória, até que haja a edição de norma específica.
Cabe destacar que o prazo de cinco anos fixado na Lei n.º 9.873/1999 é compatível com a diretriz de que a ação e a execução prescrevem no mesmo prazo (Súmula 150 do STF) , e o prazo quinquenal foi adotado pelo STF para a execução do acórdão condenatório do TCU (RE 636.886) .
Ressalte-se, ainda, que, na ausência de norma em contrário, o princípio da simetria orienta que o Poder Público tenha, para agir, o mesmo prazo que a lei estabelece para a pretensão inversa, ou seja, para quando o Estado é demandado, sendo certo que a pretensão de ressarcimento exercida pelo particular contra o Estado observa o prazo quinquenal fixado pelo Decreto 20.910/1932.
Além disso, a Lei n.º 9.873/1999 apresenta hipóteses detalhadas quanto aos outros aspectos da regulação da prescrição (termo inicial e causas interruptivas) , compatíveis com as peculiaridades do processo de controle externo como um todo (e não apenas quando tal processo se destina à aplicação de sanções) .
Por fim, cumpre transcrever trecho do Voto do Ministro Gilmar Mendes no julgamento do RE 636.886, em que justifica a adoção supletiva do art. 1.º da Lei n.º 9873/99 para o deslinde da questão:
'Considerando que a atividade de controle externo, a cargo do Poder Legislativo e auxiliado pelo Tribunal de Contas, é exercida, mutatis mutandis, como poder de polícia administrativa lato sensu, cujo objeto é agir preventiva ou repressivamente em face da ocorrência de ilícito que possa causar ou cause prejuízo ao erário, entendo aplicável o prazo quinquenal punitivo para os casos de ressarcimento aos cofres públicos, salvo em se tratando de fato que também constitua crime, ocasião em que a prescrição reger-se-á pelo prazo previsto na lei penal. Até porque, como garantia fundamental do cidadão fiscalizado, conforme visto, é etapa obrigatória a efetivação do contraditório e da ampla defesa no processo de tomada de contas para que, após o regular processo administrativo, culmine-se com o título executivo extrajudicial que enseje a cobrança judicial visando ao ressarcimento ao erário'.
Isto posto, até que sobrevenha norma específica, entendemos que a adoção do regime previsto na Lei n.º 9.873/1999 apresenta-se como solução adequada para regular a prescrição para a atuação do Tribunal, tanto por observar os parâmetros que preponderam no conjunto de normas do direito público, como por ser, também, a norma que já vem sendo utilizada pelo STF para reger a limitação temporal ao poder sancionador do TCU.
Exame da prescrição no caso concreto
Quanto ao prazo, a Lei n.º 9.873/1999 apresenta um prazo geral, de cinco anos (art. 1.º, caput) , e um prazo especial, previsto no art. 1.º, § 2.º, a saber: 'quando o fato objeto da ação punitiva da Administração também constituir crime, a prescrição reger-se-á pelo prazo previsto na lei penal'. Com relação a essa particular hipótese, registre-se o entendimento do STJ no sentido de que a pretensão punitiva da Administração Pública em relação a infração administrativa que também configura crime em tese somente se sujeita ao prazo prescricional criminal quando instaurada a respectiva ação penal (REsp 1116477/DF, Rel. Ministro TEORI ALBINO ZAVASCKI, PRIMEIRA TURMA, julgado em 16/08/2012, DJe 22/08/2012) . Como não há notícia nos autos sobre a instauração de ação penal que verse sobre os fatos objeto desta TCE, cumpre-nos adotar o prazo geral quinquenal para a análise da prescrição no caso concreto.
No que toca ao termo inicial do prazo, deve ser considerada a data da prática de cada infração, nos termos do art. 1.º da Lei n.º 9873/99.
O Contrato de Repasse 233.328-63 teve sua vigência no período de 28/12/2007 a 30/09/2017 e previa sua prestação de contas até 30/11/2017, conforme cláusula XII do termo de convênio, alterada ex officio em 02/12/2016 (peça 3, p. 94) .
Como os ilícitos inicialmente identificados foram verificadas nos pagamentos realizados, entendemos que o termo inicial do prazo prescricional para o Sr. Marcio Leandro deve ser fixado conforme os pagamentos realizados (14/07/2011) .
Para o Sr. Veronildo Tavares dos Santos Tavares o prazo inicial seria a data do final do mandato (31/12/2016) em razão de o seu ilícito ter sido a descontinuidade e inexecução das obras.
Sob o regime da Lei n.º 9.873/1999, a prescrição se interrompe 'por qualquer ato inequívoco, que importe apuração do fato' (art. 2º, II) .
Sob esse fundamento, houve interrupção da prescrição em 21/03/2011, com o Relatório de Acompanhamento de Engenharia da Caixa Econômica (RAE) , que iniciou a apuração dos fatos relativamente aos objetos pagos e não concluídos ou não executados, registrando unidades entregues faltando alguns serviços contratados e paralisação das obras há bastante tempo (peça 4, p. 6) .
Sob o mesmo fundamento, houve interrupção da prescrição em 29/11/2013, pela Manifestação de Engenharia (peça 3, p. 8) e em 06/12/2013, com outro RAE que apurou a paralisação das obras (peça 4, p. 2) .
Cabe destacar, por oportuno, que, em se tratando de devedores solidários, a interrupção da prescrição feita a um prejudica aos demais. Incide, nesse caso, regra própria da teoria geral das obrigações, segundo a qual 'a interrupção efetuada contra o devedor solidário envolve os demais' (art. 204, § 1.º, do Código Civil) , repercutindo as prescrições para todos os responsáveis envolvidos nos respectivos ilícitos.
Ainda no regime da Lei n.º 9.873/1999, a prescrição também se interrompe 'pela notificação ou citação do indiciado ou acusado, inclusive por meio de edital' (art. 2º, I) . E, no regime dessa lei, a interrupção se dá pela notificação ou citação propriamente dita, e não pelo despacho que a ordena.
Com esse fundamento, houve a interrupção em 07/08/2014, data em que o responsável Veronildo Tavares dos Santos Tavares foi notificado sobre a inexecução parcial das obras (peça 2, p. 9) .
Em 20/07/2015, foi notificado o Sr. Marcio Leandro (peça 2, p. 15) , e em 27/07/2015, o Sr. Veronildo Tavares dos Santos Tavares (peça 2, p. 13/14) , pelos seus respectivos ilícitos.
Finalmente, já no âmbito do TCU, a primeira citação de responsável ocorreu em 28/12/2018, quando fora citada a empresa Consulplan, solidária pelos débitos, interrompendo mais uma vez a prescrição contra a Administração (peça 11) .
Feito esse breve retrospecto, entendemos que no caso sob exame não houve decurso de prazo prescricional que possa inviabilizar o julgamento desta TCE pelo Tribunal, nos termos da Lei n.º 9.873/1999.
Feitas estas considerações, esta representante do Ministério Público de Contas da União, propõe a exclusão de Ilzemar Oliveira Dutra da relação processual por falta dos pressupostos de constituição e validade processual, a correção do valor do débito solidário de Márcio Leandro Antezana Rodrigues e de Veronildo Tavares dos Santos, de R$ 156.000,00 para R$ 78.000,00 (referentes a 14/07/2011) , a inclusão da alínea 'd', do inciso III, do art. 16 da Lei n.º 8.443/92 no enquadramento das condenações dos responsáveis Márcio Leandro Antezana Rodrigues e da empresa Consulplan Consultoria e Planejamento Ltda., e o encaminhamento ao Ministério Público Federal do respectivo Acórdão final, para a adoção das providências legais pertinentes."
	É o Relatório.

Leonardo Silva Gomes Pereira (OAB/MA 14.295); Carlos Sérgio de Carvalho Barros (OAB/MA 4.947); Brenno Silva Gomes Pereira (OAB/MA 20.036) e outros, representando Veronildo Tavares dos Santos.

Procuradora-Geral Cristina Machado da Costa e Silva.

TOMADA DE CONTAS ESPECIAL. CONTRATO DE REPASSE. OBRAS DE CONSTRUÇÃO DE UNIDADES HABITACIONAIS E DE INFRAESTRUTURA. NÃO CONCLUSÃO DE PARTE DAS OBRAS. ABANDONO DE PARCELA CONSTRUÍDA. PAGAMENTO POR OBRA NÃO EXECUTADA. CITAÇÃO DE EX-PREFEITOS E DA EMPRESA CONSTRUTORA. REVELIA DE UM DOS GESTORES E DA EMPRESA. APRESENTAÇÃO DE ALEGAÇÕES DE DEFESA PELO OUTRO GESTOR. REJEIÇÃO. PERDIMENTO DOS RECURSOS APLICADOS. CONTAS IRREGULARES. DÉBITO. MULTA. CIÊNCIA.

TOMADA DE CONTAS ESPECIAL (TCE)

Secretaria de Controle Externo de Tomada de Contas Especial (SecexTCE).

Trata-se de Tomada de Contas Especial instaurada pela Caixa Econômica Federal (Caixa) em desfavor dos Srs. Veronildo Tavares dos Santos (gestões: 2005-2008 e 2013-2016) , Ilzemar Oliveira Dutra (gestão: 1/2009 a 9/2009) e Márcio Leandro Antezana Rodrigues (gestão: 9/2009 a 12/2012) , ex-Prefeitos do Município de Santa Luzia/MA, em razão da inexecução parcial do Contrato de Repasse 233.328-63/2007, que tinha por objeto a transferência de recursos financeiros da União para a produção habitacional, execução de infraestrutura urbana e regularização fundiária no Município.
2.	O ajuste vigorou de 28/12/2007 a 30/09/2017.
3.	Foi prevista a aplicação de recursos federais, no valor de R$ 3.500.000,00. A contrapartida municipal foi fixada em R$ 175.000,00. 
4.	Segundo o plano de trabalho, o objeto consistia nas obras de construção de 207 casas populares, um reservatório de água de 200 m³ e uma creche com 4 salas de aula, todos localizados no Povoado de Esperantina.
5.	A municipalidade promoveu a Concorrência 002/2008, que resultou na contratação da empresa Consulplan Consultoria e Planejamento Ltda. para execução das obras.
5.	Do valor transferido pela Caixa, foi efetivamente desbloqueada a quantia de R$ 1.152.423,32.
6.	Os relatórios de acompanhamento elaborados pela área técnica da Caixa delinearam a seguinte situação:
	a) as obras foram iniciadas em 23/6/2009;
	b) em 10/09/2009, foi constatado o percentual de 27,76% de execução, sendo 33,24% referentes às unidades habitacionais e 14,71% relativos à creche (fls. 81 - peça 02; e fls. 08-peça 03) ;
	d) em 28/12/2009, as obras das casas estavam paralisadas e foi considerada a medição relativa ao poço artesiano anteriormente executado (fls. 93-peça 02) ;
	e) em março de 2011, as obras das casas estavam paralisadas, porém a maioria das unidades já construídas encontrava-se ocupada; houve evolução relativa ao pagamento pela construção do reservatório de água, no valor de R$ 225.309,46 (fls. 101 e 133/134 - peça 02) ; e
	f) em setembro de 2013, registrou-se involução para 14,19% na obra da creche em face do tombamento de alvenaria ocasionado por abandono (R$ 19.468,99) ; foi constatada a não execução do reservatório (fls. 02 e 09/11 - peça 03) .
7.	 A execução parcial das obras fundamentou a instauração desta TCE, com imputação de débito no valor original de R$ 372.422,50 e responsabilização dos ex-Prefeitos Veronildo Tavares dos Santos, Ilzemar Oliveira Dutra e Márcio Leandro Antezana Rodrigues.   
8.	No exame dos autos, a SecexTCE alinhou as seguintes constatações:
	a) no Relatório de Acompanhamento de Engenharia (RAE) , datado de 16/9/2009, a Caixa registrou despesas de R$ 894.222,68 na construção das unidades habitacionais e R$ 91.245,57 aplicados na construção da creche;
	b) na respectiva Planilha de Levantamento de Serviços (PLS) , a Caixa anotou a execução de 95 unidades habitacionais, sendo que 25 casas não tinham condições de uso;
	c) considerando que cada unidade residencial custou cerca de R$ 13.000,00 e que 70 unidades estavam em condições de uso, chegou-se ao montante de R$ 910.000,00 (70 x R$ 13.000,00) despendidos na meta;
	d) as obras da creche foram iniciadas, havendo o gasto de R$ 91.245,57 relativos a fundação e base; a Caixa não apontou irregularidades nessa etapa;
	e) em 18/9/2009, foi desbloqueado o montante de R$ 985.468,25 para o pagamento da Nota Fiscal 400, de 18/9/2009, emitida pela Consulplan e referente à primeira medição dos serviços.
9.	Considerando que a obra se encontrava em andamento quando da primeira fiscalização, a unidade técnica entendeu que não haveria irregularidade a ser atribuída ao gestor Ilzemar Oliveira Dutra.
10.	Prosseguindo, a SecexTCE verificou que:
	a) na fiscalização realizada em dezembro de 2009 (gestão do Sr. Márcio Antezana) , a Caixa constatou que não houve novos gastos com a execução das casas, mas foram realizadas despesas na creche com a construção de poço artesiano, elevando o dispêndio para R$ 107.488,28;
	b) no acompanhamento efetuado em março de 2011, foi verificado que não ocorreram gastos adicionais com as obras das casas e da creche;
	c) em 14/7/2011, foram desbloqueados R$ 225.309,46 para pagamento da Nota Fiscal 077, de 17/9/2011, à empresa Consulplan, no valor de R$ 241.552,18, relativa à construção do reservatório de água;
	d) na gestão do Sr. Veronildo Tavares, não foram desbloqueados recursos;
	e) no RAE de dezembro de 2013, constava que 12 unidades habitacionais estavam incompletas e sem condições de uso (R$ 156.000,00) ;
	f) com o tombamento da alvenaria da creche e o abandono dessa obra, foram perdidos os R$ 107.488,29 até então aplicados;
	g) não houve a execução de serviços relativos ao reservatório, resultando em glosa de R$ 225.309,46.
11.	Com base nessas informações, a unidade técnica concluiu existirem os seguintes débitos e respectivas responsabilidades:
	a) R$ 156.000,00 referentes a 12 unidades residenciais não concluídas e sem condições de uso, no valor unitário de R$ 13.000,00, sob a responsabilidade dos Srs. Márcio Leandro Antezana Rodrigues e Veronildo Tavares dos Santos por não terem dado continuidade às obras e terem permitido que restassem sem condições de habitabilidade para os beneficiários;
	b) R$ 107.511,35, relativos ao montante aplicado na construção da creche, sob a responsabilidade dos Srs. Márcio Leandro Antezana Rodrigues e Veronildo Tavares dos Santos por não terem dado continuidade às obras e terem permitido o abandono do empreendimento;
	c) R$ 225.158,29, atinentes à não execução do reservatório de água, sob responsabilidade solidária do Sr. Márcio Leandro Antezana Rodrigues e da empresa contratada, Consulplan Consultoria e Planejamento Ltda.
12.	Esses elementos fundaram a citação dos responsáveis. Além disso, o Sr. Veronildo Tavares foi ouvido em audiência por não ter prestado contas dos recursos recebidos pelos prefeitos antecessores e por não ter tomado medidas contra estes, com o fim de resguardar o patrimônio público, em obediência à Súmula TCU 230.
13.	Apenas o Sr. Veronildo Tavares dos Santos se manifestou em resposta ao Tribunal.
14.	Em sua defesa, o Sr. Veronildo alegou que:
	a) conforme prelecionado pelos tribunais superiores, teria ocorrido a prescrição da tomada de contas especial e da pretensão punitiva por exaurimento do prazo de 5 anos previsto na Lei 9873/1999, vez que o contrato foi assinado em 2007 e a TCE foi iniciada em 2018;
	b) foi prefeito no período de 2005 a 2008 e novamente no interregno de 2013 a 2016, ou seja, não estava no cargo quando os repasses e os desbloqueios foram feitos e, por conseguinte, estaria impossibilitado de juntar documentos estranhos a sua gestão;
	c) as contas seriam iliquidáveis, eis que, além da referida impossibilidade, o ex-gestor somente veio a ser notificado em 2019, o que caracterizou motivo de força maior alheio à vontade do responsável;
15.	As alegações foram rejeitadas pela SecexTCE, com base nas considerações que se seguem:
	a) o ajuste vigorou no período de 28/12/2007 a 30/9/2017, com prazo para apresentação da prestação de contas em até 60 dias após o término da vigência;
	b) a última parcela da União, no valor de R$ 658.682,00, foi desbloqueada em 27/5/2011;
	c) conforme os parâmetros do Acórdão 1441/2016-TCU-Plenário (Relator: Benjamin Zymler) , não ocorreu prescrição da pretensão punitiva, pois o responsável foi prefeito na gestão 2013/2016 e a vigência do contrato adentrou na administração do Sr. Veronildo Tavares, que foi notificado da paralisação da obra pela autoridade administrativa por meio do Ofício 1134/2014/SR/GIDUR/SL, de 1º/7/2014 (AR datado de 7/8/2014 - fls. 09 e 10 - peça 02) ;
	c) como a citação realizou-se em 25/10/2018, não teriam decorrido 10 anos se considerado o início da contagem em 1º/1/2013, quando o gestor assumiu o cargo de prefeito, ou em 31/12/2016, quando findou o mandato;
	d) nos termos da Súmula TCU 282, as ações de ressarcimento movidas pelo Estado contra os agentes causadores de danos ao erário são imprescritíveis;
	e) o decurso de tempo não se constitui, por si só, razão suficiente para levar à presunção de prejuízo à ampla defesa e, em consequência, para tornar as contas iliquidáveis, devendo tal prejuízo ser provado, o que não ocorreu;
	f) a partir de 1°/1/2013, cabia ao Sr. Veronildo adotar providências para dar continuidade às obras, já que ele foi notificado pela Caixa acerca da paralisação dos trabalhos;
	g) era dever do responsável concluir as 12 unidades habitacionais incompletas e sem condições de habitabilidade, bem como dar continuidade à obra da creche e evitar que esta restasse sem serventia;
	h) o ex-gestor não adotou medidas contra seus antecessores a fim de resguardar os cofres públicos; e
	i) o responsável não comprovou que a ausência de providências resultou de motivo de força maior alheio à sua vontade.
16.	No tocante ao Sr. Márcio Antezana, a unidade técnica considerou que os elementos presentes no processo deixaram caracterizada a omissão do responsável na adoção de providências para dar continuidade às obras das casas e da creche, resultando em dano aos cofres públicos. Ademais, também ficou evidenciada a responsabilidade desse ex-gestor pelo pagamento à responsável solidária, empresa Consulplan, por serviços não executados na obra do reservatório de água.
17.	Com base nesses elementos, a unidade técnica propôs o julgamento pela irregularidade das contas, com fundamento no art. 16, inciso III, alínea "c", da Lei 8.443/1992, a condenação dos responsáveis em débito conforme os valores apontados na citação e a aplicação da multa prevista no art. 57 da referida Lei.
18.	Por seu turno, o MP/TCU divergiu parcialmente da unidade técnica, nos aspectos a seguir:
	a) a irregularidade atribuída ao Sr. Márcio Antezana e à empresa Consulplan deveria ser enquadrada no art. 16, inciso III, alínea "d", da LOTCU, visto que se configurou em desvio de recursos;
	b) o Sr. Ilzemar de Oliveira Dutra deveria ser responsabilizado pela não conclusão de seis casas atribuídas à responsabilidade dos outros gestores, vez que já faziam parte da lista de unidades inconclusas elaborada pela Caixa em 2009;
	c) o Sr. Ilzemar efetuou pagamento referente a 70 casas concluídas em 2009, mas a manifestação de Engenharia da Caixa, referente a 03/09/2013 e elaborada em 29/11/2013, registrou a entrega de apenas 60 unidades habitacionais completas;
	d) não seria possível realizar a citação desse responsável, vez que transcorridos mais de 10 anos desde a ocorrência, o que se caracterizaria em ausência dos pressupostos de constituição e de desenvolvimento válido e regular do processo, e ensejaria a exclusão do Sr. Ilzemar da relação processual;
	e) o valor referente às seis casas que estavam inconclusas em 2009 (R$ 78.000,00) deveria ser abatido do valor do débito imputado aos Srs. Veronildo Tavares e Márcio Antezana;
	f)  não houve decurso de prazo prescricional que pudesse inviabilizar o julgamento desta TCE pelo Tribunal, nos termos da Lei 9.873/1999.
19.	Diante do exposto, peço vênias ao Parquet para acolher sua proposta apenas quanto ao enquadramento da irregularidade relativa ao reservatório de água na alínea "d" do inciso III do art. 16 da Lei 8.443/1992. 
20.	Nos demais pontos, acompanho e incorporo o posicionamento da SecexTCE, inclusive no que se refere à fundamentação para considerar que não se operou prescrição no caso em tela, tendo em vista a atual indefinição sobre a abrangência do Tema 899 do STF.
21.	No tocante à situação do Sr. Ilzemar Dutra, considero não haver elementos para responsabilização desse gestor pela parcela de R$ 78.000,00, referente a seis unidades habitacionais incompletas, tendo em vista que:
	a) quando da primeira fiscalização da Caixa em setembro de 2009, a obra havia se iniciado recentemente (mês de julho) e encontrava-se em andamento; portanto, naquele momento, a não conclusão de parte das unidades habitacionais decorria do ritmo natural das obras e não de conduta irregular do gestor;
	b) nessa fiscalização, a instituição constatou 70 casas em condições de uso e o início da obra da creche (R$ 91.245,57) , conforme a Planilha de Levantamento de Serviços elaborada pela Caixa (fls. 88/91-peça 02) ;
	c) no Relatório de Acompanhamento de Engenharia (RAE) , datado de 16/9/2009, a Caixa confirmou a realização de despesas nos valores de R$ 894.222,68 na construção das unidades habitacionais e de R$ 91.245,57 aplicados na construção da creche, totalizando o valor de R$ 985.468,25;
	d) nessa etapa, o total de serviços efetivamente executados nas 70 casas construídas (70xR$ 13.000,00=R$ 910.000,00) , bem como o total geral de serviços, com inclusão daqueles relativos à creche (R$ 1.001.245,57) , foram superiores ao total desbloqueado com base na Nota Fiscal 400, de 18/9/2009, no valor de R$ 985.468,25, referente à primeira medição dos serviços;
	e) a Caixa não apontou desconformidades na obra; 
	f) o Sr. Ilzemar Dutra ocupou o cargo de Prefeito até 28/09/2009;
	g) no RAE elaborado em dezembro de 2009, já no mandato do Sr. Márcio Antezana, foi registrada evolução apenas nas obras da creche;
	h) no RAE datado de 6/12/2013 (fls. 01/03 - peça 03) , elaborado pouco depois da Manifestação de Engenharia mencionada no item 18.c retro, a Caixa atestou a execução de 82 casas, sendo que 12 residências estavam inconclusas e sem condições de uso por parte dos beneficiários; logo, as demais 70 unidades habitacionais detinham condições de uso; e
	i) as 12 casas inconclusas assim permaneceram até a instauração da TCE.
22.	Assim, observa-se que, na gestão do Sr. Ilzemar Dutra, a obra foi iniciada e os serviços foram executados em volume e valores compatíveis, sem que fossem registradas irregularidades pela Caixa. A paralisação e o abandono dos empreendimentos ocorreram nas gestões subsequentes, sob a titularidade dos Srs. Márcio Antezana e Veronildo Tavares.
23.	Nesse contexto, afigura-se despiciendo excluir o Sr. Ilzemar Dutra da relação processual, vez que ele não foi citado por este Tribunal no processo.
24.	O Sr. Márcio Antezana ocupou o cargo de Prefeito a partir do final de setembro de 2009 até dezembro de 2012. Em dezembro de 2009, foi constatada somente pequena evolução na obra da creche. Todavia, a fiscalização seguinte, realizada em março de 2011, verificou que a obra se encontrava parada. Portanto, esse gestor foi responsável pela paralisação do empreendimento e deixou de adotar as providências cabíveis para dar continuidade aos trabalhos, apesar de ter permanecido no cargo por dois anos. 
25.	De sua vez, o Sr. Veronildo Tavares, que assumiu a Prefeitura em 1°/01/2013, também não adotou providências para retomar as obras ou ressarcir o erário federal, embora houvesse sido notificado pela concedente das ocorrências e dispusesse de todo o período de seu mandato para regularizar a situação. Por meio do Ofício 112/2015-GAPREF, encaminhado à Caixa em 30/06/2015 (fls. 15/16 - peça 03) , o responsável alegou que a continuidade da obra estava inviabilizada em decorrência da defasagem dos preços e da falta de tempo hábil para finalização. Contudo, não há comprovação de que tais dificuldades efetivamente existiam ou de que fossem incontornáveis, especialmente porque a vigência do ajuste somente findou em 2017. No mesmo ofício, o então Prefeito se comprometeu a devolver o saldo remanescente e os rendimentos, mas também não há evidência de que a devolução tenha ocorrido. Ademais, esse responsável também não tomou as medidas necessárias para responsabilização de seu antecessor. Isso somente veio a ocorrer na gestão da Sra. Francilene Paixão de Queiroz, sucessora que ajuizou ação para responsabilizar os ex-Prefeitos, conforme decisão judicial proferida no processo 005089-98.2017.4.01.3700-JF/MA (fls. 71/76 - peça 03) .
26.	Portanto, penso que o Sr. Márcio Antezana e o Sr. Veronildo Tavares dos Santos concorreram para o perdimento dos recursos gastos nas obras das 12 casas deixadas sem condições de uso e da creche abandonada inconclusa. Consequentemente, resta firmada a responsabilidade desses dois gestores pelas parcelas correspondentes, nos valores originais de R$ 156.000,00 e R$ 107.511,35. 
27.	No tocante à terceira parcela de débito (R$ 225.158,29) , relacionada ao pagamento pela obra do reservatório não executada, permanece a imputação ao gestor responsável pelo pagamento, Sr. Márcio Leandro Antezana Rodrigues, e à empresa Consulplan, beneficiária dos recursos.
28.	Feitas essas considerações, cabe julgar irregulares as contas dos Srs. Márcio Leandro Antezana Rodrigues e Veronildo Tavares dos Santos, bem como da empresa Consulplan Consultoria e Planejamento Ltda., condená-los em débito e aplicar-lhes a multa prevista no art. 57 da LOTCU.
	
	Ante o exposto, submeto a este Colegiado o acórdão que apresento a seguir.
TCU, Sala das Sessões, em 15 de junho de 2021.
AUGUSTO SHERMAN CAVALCANTI 
Relator